ACORDAO-COMPLETO-2556508

ACÓRDÃO 166/2023 ATA 4/2023 - PLENÁRIO

VISTOS, relatados e discutidos estes autos que cuidam de Consulta formulada pela Presidente da Comissão de Cultura da Câmara dos Deputados, Deputada Alice Portugal (peça 3) , requisitando esclarecimentos e atualizações a respeito do processo TC Processo 017.413/2017-6, referente à auditoria realizada na Agência Nacional do Cinema (Ancine) com o objetivo de verificar a conformidade da metodologia Ancine+Simples, empregada na análise das prestações de contas de projetos audiovisuais fomentados com recursos federais.
ACORDAM os Ministros do Tribunal de Contas da União, reunidos em Sessão Plenária, diante das razões expostas pelo Relator, em:
9.1. com fulcro nos arts. 264, IV, §§ 1º e 2º, e 265 do Regimento Interno do TCU, conhecer dos itens dois e três da peça três como Consulta;
9.2. nos termos do art. 1º, XVII, da Lei 8.443/1992, responder à Comissão de Cultura da Câmara dos Deputados que:
9.2.1. no tocante à questão dois:
9.2.1.1. Os itens 9.2.3.1 e 9.2.4 do Acórdão 721/2019-TCU-Plenário, que tratam de pagamentos do Imposto de Renda de Pessoa Jurídica (IRPJ) , do Imposto de Renda de Pessoa Física (IRPF) e da Contribuição Social sobre o Lucro Líquido (CSLL) com recursos públicos destinados a projetos audiovisuais, foram anulados pelo Acórdão 2641/2022-TCU-Plenário, por meio do qual o Tribunal apreciou o pedido de reexame pelo Ministério da Cidadania e pela Ancine. Dessa forma, a Ancine não tem obrigação de realizar glosas em processos de prestação de contas de projetos audiovisuais no que se refere a pagamentos a título de tributos pessoais - como IRPJ, IRPF e CSLL, sob a alegação de dar cumprimento à referida decisão do TCU;
9.2.1.2. a Instrução Normativa - Ancine 124/2015 albergava os pagamentos que incluíam os valores desses tributos a serem retidos na fonte, desde que as notas fiscais ou recibos estivessem acompanhados dos respectivos comprovantes de recolhimento ao fisco, previsão que foi mantida pela Instrução Normativa - Ancine 150/2019; 
9.2.2. no tocante à questão três:
9.2.2.1. a contrapartida (Lei 8.685/1993 - art. 4º, §2º, I; Decreto 5.761/2006 - art. 12, § Único; IN - Ancine 124/2015 - arts. 19 e 20; e IN - Ancine 150/2019 - arts. 17 e 18) é uma obrigação dos projetos beneficiados, podendo ser realizada por meio de recursos de terceiros ou próprios, quando ocorre, nessa última hipótese, a denominada "doação pela própria produtora", que não se confunde com a doação (Lei 8313/1991, artigos 18 e 26; Decreto 5.761/2006, art. 4º, III e IV) realizada pelo contribuinte que opta por incentivar projetos culturais por meio da disponibilização de parte de seu imposto devido, sem esperar qualquer retribuição do proponente beneficiado. No caso desta doação, realizada por incentivador, e no que diz respeito aos incentivos previstos na Lei Incentivo à Cultura, não cabe destinação a projeto de pessoa vinculada ao doador (art. 27, §1º, da Lei 8.313/1991) , o que não se aplica a instituições culturais sem fins lucrativos, criadas pelo doador ou patrocinador, nos termos do art. 27, §2º, da Lei 8.313/1991;
9.2.2.2.	a Instrução Normativa - Ancine 124/2015 albergava, conforme definição presente em seu art. 2º, inciso VIII, que a contrapartida fosse realizada com recursos da proponente, e estabelecia os procedimentos para aceitação das doações de produtos e serviços, seja da proponente ou de terceiros, prevendo, também, que a comprovação da contrapartida fosse realizada por recibos de reembolso e por declaração de doação, desde que atendidas as condições estabelecidas em seus arts. 18 a 21;
9.2.2.3. a Instrução Normativa - Ancine 150/2019 revogou a Instrução Normativa - Ancine 124/2015, mas manteve, em seu art. 2º, inciso II, a previsão que a contrapartida fosse realizada com recursos da proponente, bem como a possibilidade de comprovação da contrapartida por meio de recibos de reembolso e declaração de doação, desde que atendidas as condições presentes em seus arts. 16 a 19;
9.2.2.4. o item 9.2.3.2 do Acórdão 721/2019-TCU-Plenário, que tratava de despesas efetuadas pelos proponentes a título de contrapartida, por meio de doação e sem a devida comprovação por documento fiscal ou equivalente, foi tornado insubsistente pelo Acórdão 2641/2022-TCU-Plenário, por meio do qual o Tribunal apreciou o pedido de reexame pelo Ministério da Cidadania e pela Ancine;  
9.3. com fulcro no inciso II do art. 59 da Resolução-TCU 259/2014, informar à Comissão de Cultura da Câmara dos Deputados:
9.3.1. no tocante à questão 1:
9.3.1.1. a Agência Nacional de Cinema promoveu alterações nos procedimentos de análise das prestações de contas dos recursos públicos aplicados em projetos audiovisuais, revogando a Instrução Normativa - Ancine 124/2015 e editando a Instrução Normativa - Ancine 150/2019, que realizou os ajustes sugeridos no subitem 9.2.1.1 do Acórdão 721/2019-TCU-Plenário, a saber, a retirada das hipóteses previstas no art. 31, IV e XIII, da IN 124/2015 (não fixação das informações de identificação do projeto nos comprovantes de despesas e lançamento de um mesmo documento fiscal nas Relações de Pagamentos de diferentes projetos) como causas para mera aprovação com ressalvas das contas do projeto audiovisual;
9.3.2. no tocante à questão 4:
9.3.2.1. o item 9.3.3 do Acórdão 721/2019-TCU-Plenário, que determinava a inclusão nos normativos internos da Ancine de vedação à realização, pelas proponentes, de pagamentos em seu próprio favor e, especialmente, de pagamentos a empresas com coincidência entre os quadros societários ou entre os endereços empresariais, foi tornado insubsistente pelo Acórdão 2641/2022-TCU-Plenário, por meio do qual o Tribunal apreciou o pedido de reexame pelo Ministério da Cidadania e pela Ancine;
9.3.2.2. o faturamento, pela empresa produtora ou suas coligadas, de serviços prestados por elas (autocontratos) , seus sócios ou colaboradores ao projeto audiovisual, não se confunde com a atuação de empresas noteiras, desde que os serviços sejam efetivamente prestados e guardem relação com o objeto fomentado, devendo, ademais, observar os limites orçamentários previamente aprovados pelos órgãos competentes e as exigências relativas à comprovação das referidas despesas;
9.3.3. no tocante à questão 5:
9.3.3.1. não se insere entre as competências constitucionais e legais do TCU estabelecer a razoabilidade de itens de despesas, matéria afeta à atividade legislativa ou ao Poder Executivo, no uso de seu poder regulamentar e/ou quando da realização de licitações e contratações diretas, atividade que lhe é discricionária, mas que deve ser executada respeitando os princípios da legalidade, economicidade e razoabilidade, entre outros;
9.3.3.2. no caso da taxa de gerenciamento, a Lei 11.437/2006 estabelece o limite de dez por cento (10%) para os projetos que utilizam recursos da Lei Incentivo à Cultura, da Lei do Audiovisual, da Condecine e dos Funcines;
9.3.3.3. em que pese não existir previsão em relação a todos as espécies de incentivo, a Lei Incentivo à Cultura estabelece o percentual máximo de quinze porcento (15%) para as despesas administrativas, parâmetro que pode ser usado, por analogia, em projetos financiados por outros normativos, tais como os projetos apoiados por meio da Lei do Audiovisual;
9.3.3.4. a Ancine, por força do disposto no art. 3º, XI, do Anexo I ao Decreto 8.283/2014, é competente para aprovar os projetos de produção, coprodução, distribuição, exibição e infraestrutura técnica a serem realizados com recursos públicos e incentivos fiscais e deve, ao realizar a aprovação, verificar a adequação das rubricas orçamentárias aos percentuais fixados legalmente e a razoabilidade e economicidade dos custos relativos às despesas administrativas e de gerenciamento e à execução do projeto previstos na estimativa de custos estabelecida no art. 13 da Instrução Normativa - Ancine 125/2015;
9.3.4. o Pedido de Reexame interposto pelo Ministério da Cidadania e pela Agência Nacional do Cinema contra o Acórdão 721/2019-TCU-Plenário, foi apreciado mediante o Acórdão 2641/2022-TCU-Plenário;
9.4. encaminhar cópia do Acórdão 2641/2022-TCU-Plenário, acompanhado do Relatório e do Voto que o fundamentam, para a Comissão de Cultura da Câmara dos Deputados; 
9.5. apensar o presente processo ao TC Processo 017.413/2017-6, ante a conexão existente.

Consulta, formulada pela Presidente da Comissão de Cultura da Câmara dos Deputados, acerca da metodologia Ancine+Simples, procedimento de análise de prestações de contas da Ancine.

Agência Nacional do Cinema.

3. Interessados/Responsáveis: não há.

13.1. Ministros presentes: Bruno Dantas (Presidente), Walton Alencar Rodrigues, Benjamin Zymler, Aroldo Cedraz e Antonio Anastasia (Relator).
13.2. Ministros-Substitutos convocados: Augusto Sherman Cavalcanti, Marcos Bemquerer Costa e Weder de Oliveira.

ANTONIO ANASTASIA

Transcrevo a seguir, nos termos do art. 1º, § 3º, inciso I, da Lei nº 8.443/92, a instrução lavrada no âmbito da então SecexEducação, atual Unidade de Auditoria Especializada em Educação, Cultura, Esporte e Direitos Humanos (peça 8) , cujas conclusões contaram com a anuência do diretor responsável (peça 9) .
INTRODUÇÃO
Cuidam os autos de Consulta formulada pela Presidente da Comissão de Cultura da Câmara dos Deputados, Sra. Alice Portugal (peça 3) , requisitando esclarecimentos e atualizações a respeito do processo TC Processo 017.413/2017-6, referente à auditoria realizada na Agência Nacional do Cinema (Ancine) com o objetivo de verificar a conformidade da metodologia Ancine+Simples, empregada na análise das prestações de contas de projetos audiovisuais fomentados com recursos federais.
EXAME DE ADMISSIBILIDADE
A presente Consulta foi formulada por autoridade que possui legitimidade para tanto e, apesar de, em alguns pontos, ter caraterísticas de Solicitação, trata da aplicabilidade, em tese, de dispositivos legais e regulamentares concernentes à matéria de competência deste Tribunal, além de ser formulada articuladamente e conter a indicação do seu objeto, que é pertinente com a área de atribuição da Comissão presidida pela Consulente. 
Logo, a Consulta deve ser conhecida, pois se encontram satisfeitos os requisitos de admissibilidade previstos nos arts. 264, IV, §§ 1º e 2º, e 265 do Regimento Interno.
EXAME TÉCNICO
A Consulta requer informações sobre o TC Processo 017.413/2017-6, distribuindo-as em cinco tópicos, os quais também informam a organização desta seção, onde são apresentadas as demandas da Comissão de Cultura, seguidas, respectivamente, da análise e da proposta de resposta.  
Ajustes nas normas regulamentares após sugestões do TCU
Inicialmente, a Consulta pergunta "1. Quais foram os ajustes nas normas regulamentares editadas em relação à análise de prestações de contas, após as sugestões encaminhadas pelo TCU no item 9.2.1.1 do Processo TC nº Processo 017.413/2017-6?" (peça 3) .
Por meio do Acórdão 721/2019-TCU-Plenário, de 27/3/2019, de Relatoria do Ministro-Substituto André Luís, o Tribunal decidiu:
9.2. determinar que, nos termos do art. 250, II, do RITCU, a Agência Nacional do Cinema - Ancine adote as seguintes medidas: 
9.2.1. atente, ao realizar os ajustes sobre as normas internas em substituição à IN Ancine nº 124, de 2015, nos termos do item 9.3.1 do Acórdão 4835/2018-TCU-Segunda Câmara, para a necessidade de: 
9.2.1.1. abster-se de prever dispositivo tendente a permitir que: 
9.2.1.1.1. as falhas materiais sejam classificadas como meras falhas formais resultantes de ressalvas, a exemplo das previstas no art. 31, IV e XIII, da atual IN Ancine nº 124, de 2015 (Achado III.2) ; 
9.2.1.1.2. a comprovação de contrapartida ocorra por meio de doação ou sem a devida nota fiscal certificadora, entre outros documentos equivalentes (Achado III.1) . 
Os referidos incisos do art. 31 da Instrução Normativa - Ancine 124, de 22 de dezembro de 2015, tinham o seguinte teor:
A prestação de contas será aprovada com ressalvas quando verificadas as seguintes ocorrências, dentre outras:
 (...) 
IV - deixarem as proponentes de fixar as informações de identificação do projeto nos comprovantes de despesas, contrariando os termos do art. 10;
 (...) 
XIII - lançar um mesmo documento fiscal nas Relações de Pagamentos (Informações Financeiras) de diferentes projetos de uma mesma proponente, com o correspondente débito na conta corrente. 
Em 23 de setembro de 2019, a IN - Ancine 124/2015 foi revogada pela IN - Ancine 150. O art. 29 do novo normativo retirou das hipóteses para aprovação com ressalvas as falhas materiais antes previstas nos incisos IV e XIII do art. 31 da IN 124/2015, em cumprimento ao subitem 9.2.1.1 do Acórdão 721/2019-TCU-Plenário. 
A questão relativa à comprovação da contrapartida por meio de doação ou de recibos será tratada de forma mais detalhada na análise da distinção entre contrapartida do produtor e doação financeira do incentivador, realizada a seguir (itens 35 a 64) .
Apesar de os efeitos do Acórdão 721/2019-TCU-Plenário, com os ajustes decorrentes dos Acórdão 992/2019-TCU-Plenário e 1.417/2019-TCU-Plenário, encontrarem-se parcialmente pendentes, haja vista a interposição de recursos com efeito suspensivo, o referido subitem 9.2.1.1 do Acórdão 721/2019-TCU-Plenário não foi questionado em nenhum dos recursos interpostos. Diante disso, constou do Relatório que fundamentou o Acórdão 12897/2020-TCU-Segunda Câmara, de Relatoria do Ministro André Luís de Carvalho, proferido nos autos do TC Processo 040.341/2019-4 (Monitoramento) , a aceitação das medidas adotadas em relação à determinação presente no subitem 9.2.1.1 do Acórdão 721/2019-TCU-Plenário, nos seguintes termos:
 (...)	 O novo posicionamento trazido pela IN 150/2019-Ancine se mostra concordante, em seu aspecto geral, com o conteúdo do Acórdão 721/2019-TCU-Plenário. A nova IN, entre outros aspectos, carreia os seguintes efeitos positivos:
 não-inclusão de dispositivo tendente a permitir que as falhas materiais sejam classificadas como meras falhas formais (subitem 9.2.1.1.1 do Acórdão 721/2019) . Referido efeito positivo se materializa pela retirada do conteúdo da antiga IN 124/2015-Ancine, art. 31, incs. IV e XIII; (...) 
Diante do exposto, propõe-se que seja informado à Consulente que a Agência Nacional do Cinema promoveu alterações nos procedimentos de análise das prestações de contas dos recursos públicos aplicados em projetos audiovisuais, revogando a Instrução Normativa - Ancine 124/2015 e editando a Instrução Normativa - Ancine 150/2019, que realizou os ajustes sugeridos no subitem 9.2.1.1 do Acórdão 721/2019-TCU-Plenário, a saber, a retirada das hipóteses previstas no art. 31, IV e XIII, da IN 124/2015 (não fixação das informações de identificação do projeto nos comprovantes de despesas e lançamento de um mesmo documento fiscal nas Relações de Pagamentos de diferentes projetos) como causas para mera aprovação com ressalvas das contas do projeto audiovisual.
Pagamento de tributos pessoais com recursos do fomento
O segundo ponto levantado na consulta diz respeito à regularidade ou não do pagamento de tributos pessoais com recursos do fomento:
2. Houve glosa, por parte do Poder Executivo federal, dos pagamentos a título de tributos pessoais - como IRPJ, IRPF e CSLL - no âmbito dos projetos audiovisuais apoiados por fomento da Ancine, para efeitos de prestação de contas. No entanto, o pagamento desses tributos é inerente à produção audiovisual e se referem a retenções obrigatórias por ocasião dos desembolsos, no âmbito da execução dos projetos audiovisuais, destinados a fornecedores e à contratação de pessoas físicas em relação trabalhista. Portanto, solicitamos ao TCU apreciação acerca da legalidade das referidas glosas, além de solicitar manifestação sobre a conformidade dessas despesas em relação ao disposto na Instrução Normativa nº  125, de 22 de dezembro de 2015. (peça 3, p. 1-2) 
Importante destacar que constou no questionamento a IN - Ancine 125/2015, mas que o assunto tratado se refere às prestações de contas dos projetos fomentados, que eram tratadas na IN - Ancine 124/2015. 
A questão foi tratada no bojo do TC Processo 017.413/2017-6 (peça 215 daqueles autos) , onde se apontou, a partir de evidências colhidas na prestação de contas de um projeto audiovisual, que "proponentes dos projetos têm utilizado os recursos disponibilizados para pagamento de tributos de natureza personalíssima, particularmente o Imposto de Renda, tanto de Pessoa Jurídica quanto de Pessoa Natural e a Contribuição Social sobre o Lucro Líquido (CSLL) ", conduta que, segundo apontado no relatório do TC Processo 017.413/2017-6, vinha sendo, equivocadamente, "considerada regular pela Agência, ao amparo da Instrução Normativa 124/2015-Ancine, a qual, em seu art. 11, inc. II, alínea 'e', prevê que o recibo emitido por fornecedores ou prestadores de serviços, na hipótese de pessoas naturais não obrigadas à emissão de nota fiscal, deve conter indicação do CPF, 'acompanhada dos comprovantes de recolhimento dos respectivos tributos federais'".
O relatório acrescenta que a IN - Ancine 124/2015, não mencionava, todavia, que o ônus tributário deveria ser arcado com os recursos públicos aplicados no projeto e que a interpretação abrangente estaria levando o Erário a arcar com despesas que deveriam onerar pessoalmente as proponentes e as empresas que lhes prestam serviços, ao longo da realização dos projetos. Utilizou-se a Súmula - TCU 254 como critério para sustentar o achado, ressaltando que "a situação é semelhante à das empresas que, participando de licitações, incluem previsão para esses tributos, como despesa indireta, na taxa de Bonificações e Despesas Indiretas - BDI do orçamento-base".
Levando em conta esse achado, o Tribunal, por meio do Acórdão 721/2019-TCU-Plenário, de 27/3/2019, de Relatoria do Ministro-Substituto André Luís, decidiu:
9.2. determinar que, nos termos do art. 250, II, do RITCU, a Agência Nacional do Cinema - Ancine adote as seguintes medidas: 
9.2.3. promova, por ocasião da reanálise das prestações de contas dos projetos audiovisuais aprovados, sem ou com ressalvas, em face do item 9.3.2 do Acórdão 4835/2018-TCU-Segunda Câmara, a glosa dos seguintes itens de dispêndio:
9.2.3.1. pagamentos a título de tributos pessoais, a exemplo do Imposto de Renda de Pessoa Jurídica (IRPJ) , do Imposto de Renda de Pessoa Física (IRPF) e da Contribuição Social sobre o Lucro Líquido (CSLL) , por terem sido equivocadamente habilitados como valores aptos à comprovação de despesas, em respeito por analogia, assim, à Súmula nº  254 do TCU (Achado III.6) ;
 (...) 
9.2.4. atente para a orientação veiculada pela Súmula nº  254 do TCU, abstendo-se de permitir o indevido uso de recursos públicos para o pagamento de tributos pessoais, a exemplo do Imposto de Renda de Pessoa Jurídica (IRPJ) , do Imposto de Renda de Pessoa Física (IRPF) e da Contribuição Social sobre o Lucro Líquido (CSLL) , como verificado nas prestações de contas do projeto "É proibido proibir", sob pena de responsabilização dos agentes públicos pela eventual reparação do dano ao erário ou pela aplicação da correspondente multa legal (Achado III.6) 
O Ministério da Cidadania e a Ancine recorreram do Acórdão 721/2019-TCU-Plenário (peças 309 a 312 e 385 do TC Processo 017.413/2017-6) , inclusive da determinação presente no item 9.2. 
Por meio do despacho datado de 14/12/2020 (peça 466 do TC Processo 017.413/2017-6) , acolhendo proposta da Secretaria de Recursos deste Tribunal (peça 445 do TC Processo 017.413/2017-6) , o Ministro Raimundo Carreiro conheceu dos pedidos de reexame interpostos pelo Ministério da Cidadania e pela Ancine e suspendeu os efeitos dos itens 9.2, 9.3 (exceto subitens 9.3.1, 9.3.2 e 9.3.3) e 9.6 do Acórdão 721/2019-TCU-Plenário.  O pedido de reexame ainda não foi apreciado no mérito.
	Estando os efeitos do item 9.2 suspenso, era de se esperar que a Agência não tivesse implementado as medidas ali determinadas. Todavia, dada a informação presente na Consulta (peça 3, p. 1-2) , estariam ocorrendo glosas dos pagamentos referentes àqueles tributos no âmbito de prestações de contas de projetos audiovisuais.
Inicialmente, cabe destacar que Consulta não é o instituto adequado para questionar e/ou alterar decisões do Tribunal. Em relação à questão suscitada, o posicionamento definitivo quanto ao caso concreto dar-se-á apenas quando da apreciação dos pedidos de reexame interpostos contra o Acórdão 721/2019-TCU-Plenário.
Considerando, entretanto, eventuais glosas realizadas em projetos audiovisuais, tendo por base o Acórdão cujos efeitos estão suspensos, e que a Consulta busca dirimir dúvidas suscitadas quando da realização dessas glosas, analisaremos a questão a título de colaboração para o debate que ocorre no âmbito da análise dos pedidos de reexame.
Preliminarmente, faz-se crucial diferenciar os institutos da "composição de custos" e da "substituição tributária".
Quanto à "composição de custos", a Lei 8.666/1993 estabelece que obras e serviços somente poderão ser licitados pela Administração Pública quando "existir orçamento detalhado em planilhas que expressem a composição de todos os seus custos unitários" (art. 7º, § 2º, II) . Tal detalhamento, exigido "a fim de balizar o julgamento das propostas com os preços vigentes no mercado e de possibilitar a seleção da proposta mais vantajosa.
Assim, no ramo da engenharia, a orçamentação praticada discrimina os gastos em diretos e indiretos. Os gastos (ou "custos") diretos são aqueles relacionados ao material empregado no empreendimento e aos elementos operativos sobre o material; por exemplo, mão de obra e equipamentos. Já os gastos (ou "despesas") indiretas, embora sejam incorridos em função do empreendimento, não guardam relação direta com a materialização do objeto obreiro; por exemplo, despesas administrativas e financeiras.
Na prática, as despesas indiretas são orçadas como um percentual aplicado sobre os custos diretos da obra ou serviço de engenharia.
Denomina-se Benefícios ou Bonificações e Despesas Indiretas (BDI) a taxa correspondente às despesas indiretas e à margem de lucro que, aplicada ao custo direto de um empreendimento, confere-lhe o seu valor final.
Nesse sentido, o Decreto 7.983/2013, que regulamenta a "elaboração do orçamento de referência de obras e serviços de engenharia, contratados e executados com recursos dos orçamentos da União", assim estatui:
Art. 2º Para os fins deste Decreto, considera-se:
I - custo unitário de referência - valor unitário para execução de uma unidade de medida do serviço previsto no orçamento de referência e obtido com base nos sistemas de referência de custos ou pesquisa de mercado;
II - composição de custo unitário - detalhamento do custo unitário do serviço que expresse a descrição, quantidades, produtividades e custos unitários dos materiais, mão de obra e equipamentos necessários à execução de uma unidade de medida;
 (...) 
IV - custo global de referência - valor resultante do somatório dos custos totais de referência de todos os serviços necessários à plena execução da obra ou serviço de engenharia;
V - benefícios e despesas indiretas - BDI - valor percentual que incide sobre o custo global de referência para realização da obra ou serviço de engenharia;
VI - preço global de referência - valor do custo global de referência acrescido do percentual correspondente ao BDI.
O art. 9º do aludido Decreto também define de que forma a taxa de BDI deve ser discriminada:
Art. 9º O preço global de referência será o resultante do custo global de referência acrescido do valor correspondente ao BDI, que deverá evidenciar em sua composição, no mínimo:
I - taxa de rateio da administração central;
II - percentuais de tributos incidentes sobre o preço do serviço, excluídos aqueles de natureza direta e personalística que oneram o contratado;
III - taxa de risco, seguro e garantia do empreendimento; e
IV - taxa de lucro. (grifo nosso) 
Da leitura do inciso II, acima, infere-se o contexto no qual se enquadra a Súmula - TCU 254, usada, por analogia, como critério para fundamentar a determinação dirigida à Ancine. A Súmula trata da exclusão do Imposto sobre a Renda da Pessoa Jurídica (IRPJ) e da Contribuição Social sobre o Lucro Líquido (CSLL) do rol de despesas indiretas passíveis de inclusão na taxa de Bonificações e Despesas Indiretas, usualmente utilizada na definição dos preços dos contratos de obras e serviços de engenharia.
A exclusão é justificada pela natureza "direta e personalística" desses tributos. Ao contrário, por exemplo, do Imposto sobre Serviços de Qualquer Natureza (ISSQN) , do Imposto sobre a Circulação de Mercadorias e Serviços (ICMS) e da Contribuição para o Financiamento da Seguridade Social (Cofins) , que oneram diretamente o custo dos bens e serviços contratados, vez que incidentes sobre a receita (faturamento) das empresas, e que, portanto, podem ser legitimamente "repassados" ao contratante. Já o IRPJ e a CSLL recaem sobre o resultado da atividade econômica das empresas contratadas, e, portanto, não guardam relação direta e unívoca com a obra ou serviço contratado.
Frise-se que o BDI já inclui a "taxa de lucro", da qual a empresa contratada deve se valer para pagar os referidos tributos personalísticos, caso sua operação seja lucrativa ao final do exercício.
Assim, as razões que levaram à publicação da Súmula 254 são cristalinas e merecem ser transcritas:
5. O percentual de BDI compõe-se dos custos indiretos e da previsão do lucro a ser aplicado ao custo direto de uma obra ou serviço para a obtenção do respectivo valor total. Alguns tributos podem estar inseridos entre os custos indiretos do BDI, a depender da repercussão econômica de cada um deles. A repercussão econômica traduz a trajetória do ônus econômico do tributo. Há tributos em que o contribuinte de direito e de fato são pessoas distintas, ou seja, quem é obrigado por lei ao pagamento não é quem de fato suporta a carga tributária em definitivo.
6. Nesse particular, consideram-se diretos os tributos que não se prestam à repercussão, ou seja, o contribuinte de direito, obrigado por lei ao pagamento, é quem, efetivamente, paga o tributo. Já os tributos indiretos se prestam à repercussão econômica, pois o contribuinte de direito efetua o pagamento, mas repassa o ônus ao contribuinte de fato.
7. Diante disso, apenas os tributos indiretos, tais como os destinados ao Programa de Integração Social - PIS, a Contribuição Social para Financiamento da Seguridade Social - Cofins e o Imposto sobre Serviços de Qualquer Natureza - ISS, devem compor o BDI dos orçamentos, haja vista ser inviável a própria Administração arcar com o pagamento de tributos que, por sua natureza, não se prestam à repercussão econômica, como é o caso do IRPJ e da CSSL. Em outras palavras, a própria contratada é quem está obrigada por lei ao pagamento desses tributos, não podendo transferir esse encargo para a Administração, pois caso contrário, ter-se-ia uma forma disfarçada e não prevista em lei de 'incentivo fiscal'.
8. Ademais, o fato gerador e a base de cálculo da IRPJ e da CSLL estão associados à obtenção de resultados positivos pelas empresas (lucro) . Desse modo, esses tributos podem até não ser devidos ao final do exercício, caso a empresa tenha prejuízo na totalidade dos contratos geridos. Essa imprevisibilidade de o lucro se realizar também torna inapropriada a inclusão desses tributos no BDI.
Em resumo, a Súmula é dirigida aos órgãos e entidades da Administração Federal e tem o objetivo de evitar que eles, na qualidade de contratantes de obras e serviços de engenharia, assumam obrigações tributárias de natureza personalíssima que devem recair sobre o contratado.
Situação muito diversa é a referida no TC Processo 017.413/2017-6, que, em verdade, trata da retenção de tributos feita pelos proponentes de projetos audiovisuais.
O fomento ao audiovisual ocorre sob duas modalidades: indireta e direta. Na primeira, o proponente apresenta seu projeto ao poder público, que analisa se proponente e projeto preenchem os requisitos legais e regulamentares para a concessão do fomento. A análise se limita a condições objetivas, como, por exemplo, a conformidade do registro da empresa junto à Ancine, sua regularidade fiscal, trabalhista e previdenciária, e a comprovação da detenção dos direitos necessários à realização do projeto, não adentrando no mérito técnico, temático ou artístico da obra, exceto, no quesito "técnico", quanto à pertinência do orçamento do projeto, isto é, se os itens orçados guardam relação com o projeto apresentado e se seus valores são condizentes com os praticados no mercado. Aprovado o projeto, o proponente é autorizado a captar recursos perante pessoas físicas e pessoas jurídicas privadas, as quais, posteriormente, deduzem os valores aportados de impostos devidos por elas (art.s 3º e 3º-A da Lei 8.685/1993) . O apoio dado pela União (mediante renúncia fiscal) é a "fundo perdido", de modo que eventual resultado financeiro da obra, advindo de sua exploração comercial, não é compartilhamento com o ente público, exceto indiretamente, por meio dos tributos incidentes sobre o aludido resultado.
Já no fomento direto, conquanto haja a possibilidade de a União, em casos específicos, conceder apoios não reembolsáveis, em regra os aportes em projetos audiovisuais configuram operações de investimento, pelas quais a União se torna "sócia" do projeto, auferindo receita em caso de sucesso comercial do projeto fomentado. A operação se inicia com a publicação de chamadas públicas, no âmbito das quais os proponentes apresentam seus projetos. Por óbvio, as chamadas podem trazer certa delimitação quanto ao escopo dos projetos elegíveis para fomento. Além disso, na medida em que o fomento direto implica na decisão de alocação de recursos públicos pelo próprio Estado (ao contrário do que ocorre no fomento indireto, em que a decisão de alocação do recurso público é feita pelos doadores e patrocinadores privados, que escolhem em qual (is) projeto (s) aportam recursos) , os projetos podem ser avaliados técnica e artisticamente (por exemplo, pontua-se a experiência do diretor, a qualidade do roteiro, etc.) , sendo que avaliações de caráter mais subjetivo, como a qualidade artística de determinado aspecto do projeto, costumam ser desempenhadas por pareceristas externos. Em todo caso, essa avaliação não implica em poder diretivo, pelo Estado, sobre o projeto em si. Em outras palavras, não pode o Estado alterar ou solicitar a alteração de quesitos técnicos, temáticos ou artísticos da obra (exceto no que se refere à adequação orçamentária) , mas tão somente pontuá-los, a fim de escolher os melhores investimentos, não no sentido estrito de "maior probabilidade de retorno financeiro", mas sim no de cumprimento dos vários objetivos da política de fomento.
Dessa explicação, extrai-se que o fomento a projetos audiovisuais tem características muito diferentes de aquisições de bens, ou de contratações de obras e serviços pela Administração, tanto que o aludido fomento, seja na modalidade indireta, seja na direta, não ocorre por intermédio de licitação (o que, aliás, seria impossível, dada a singularidade de cada projeto audiovisual) .
Nesse sentido, cumpre lembrar que as licitações de obras e serviços envolvem a elaboração de projeto básico ou termo de referência pela Administração (arts. 6º, IX, e 7º, I, da Lei 8.666/1993) ; ou seja, o Estado exerce poder diretivo sobre exatamente o que contratar. Já no fomento ao audiovisual, mesmo em sua modalidade direta, na qual é a União, por meio da Ancine, que escolhe onde aportar os recursos, o proponente possui ampla autonomia sobre qual projeto apresentar. Tal autonomia só é limitada a partir da aprovação do fomento: a obra produzida deve ser a inicialmente prevista, embora seja possível a promoção de alterações que não a transfigurem substancialmente. Ademais, a utilização dos recursos públicos está adstrita às rubricas do orçamento aprovado, e eventuais redimensionamentos e remanejamentos só podem ser feitos dentro de limites previamente autorizados pela legislação, ou ainda, se os excederem, após autorização expressa dos órgãos competentes.
Vê-se, portanto, que o fomento ao audiovisual constitui política de estímulo ao setor produtivo, figura bastante diversa, por exemplo, da aquisição de que trata o art. 24, XV, da Lei 8.666/1993 (compra ou restauração de obras de arte) , ou da contratação a que se refere o art. 25, III, do mesmo diploma legal (contratação de profissional de qualquer setor artístico, consagrado pela crítica especializada ou pela opinião pública) , ou ainda da modalidade licitatória do concurso (art. 22, § 4º, da Lei em apreço) , prevista para a escolha de trabalho técnico, científico ou artístico, em que os vencedores são agraciados com prêmio ou remuneração, e, em contrapartida, cedem determinados direitos atinentes aos seus trabalhos à Administração, que poderá utilizá-los para os fins previstos no edital: perceba-se que, na referida modalidade licitatória, o prêmio ou remuneração possui caráter de incentivo, e não de  pagamento por serviços prestados, nem de custeio do trabalho, uma vez que os trabalhos inscritos já foram concluídos pelos concorrentes. Diferentemente, no fomento ao audiovisual, os recursos aportados visam custear a realização do trabalho; além disso, não há necessariamente a cessão de direitos da obra à União, como é o caso do fomento indireto.
Da mesma maneira, a composição dos custos de um projeto fomentado se diferencia da aquisição de bens e a contratação de obras e serviços. Os projetos audiovisuais não incluem, diferentemente do preço de uma obra ou serviço, "taxa de lucro", tal qual a compreendida no BDI no âmbito dos empreendimentos de engenharia. As rubricas orçamentárias de um projeto audiovisual que poderiam ensejar alguma dúvida, a saber, taxa de agenciamento, taxa de gerenciamento e despesas administrativas, não se confundem com "taxa de lucro", pois referem-se a serviços efetivamente prestados ao projeto.
Conforme já explicado, a Súmula - TCU 254 veda a inclusão de tributos personalíssimos no BDI, porque esses tributos não incidem sobre o empreendimento objeto do contato, mas sim sobre o resultado econômico (lucro) da empresa contratada, devendo ser pagos com os resultados de sua atividade, e não pelo poder público.
Assim, cabe reconhecer que os pagamentos inquinados no TC Processo 017.413/2017-6 não se referem a tributos personalíssimos da proponente devidos em razão de seus resultados econômicos, mas sim a tributos incidentes sobre a realização de serviços voltados à execução do projeto audiovisual. Dessa forma, a proponente tem o dever legal de recolher os referidos tributos, por força do instituto de "substituição tributária".
Deve-se compreender que, para a produção de uma obra audiovisual, são contratados diversos serviços de caráter técnico e/ou artístico. E uma vez contratados esses serviços, a proponente deve, por imposição da legislação tributária, no ato do pagamento (isto é, "na fonte") , proceder ao recolhimento de determinados tributos, alguns dos quais atinentes ao resultado econômico da pessoa prestadora dos serviços (e não da tomadora) , pois embora o resultado positivo possa ser, no momento da retenção, incerto, a legislação tributária exige o recolhimento antecipado.
Cabe ressaltar que alguns desses serviços podem ser prestados pela própria produtora proponente, enquanto pessoa jurídica, ou por colaboradores ligados à empresa (sócios, funcionários, estagiários) , embora não se confundam com o serviço de gerenciamento do projeto (a explicação pormenorizada sobre o instituto da "autocontratação" será dada no tópico referente à questão 4 da Consulta; itens 94 a 133) .
Assim, quando uma proponente fatura os serviços prestados por um de seus sócios a título de direção da obra, por exemplo, ela deve recolher ao fisco o respectivo Imposto de Renda Retido na Fonte (IRRF) , sob o código 1708, bem como a Contribuição para o Financiamento da Seguridade Social e a Contribuição Social sobre o Lucro Líquido, esses sob o código 5952, relativo ao serviço prestado. Ademais, quando se contrata uma pessoa física para prestar serviços ao projeto, a tomadora do serviço (proponente) deve reter do pagamento e recolher aos cofres públicos o imposto incidente sobre o salário, sob o código 0561.
Perceba-se que, nos casos exemplificados acima, os tributos aplicáveis ao resultado econômico (IR e CSLL) têm por contribuintes os prestadores dos serviços; apenas seu recolhimento é feito pelos tomadores. Ademais, perceba-se que tais tributos oneram o próprio empreendimento, e não o resultado econômico da incorporadora (contratada) , devendo ser, portanto, custeados pela Administração.
Nesse contexto, transcrevem-se os comandos pertinentes à substituição tributária previstos na Instrução Normativa - Ancine 124/2015, atualmente revogada, e na IN - Ancine 150/2019, que a substituiu:
IN 124/2015
Art. 11. Para comprovação da execução dos recursos públicos disponibilizados, seus rendimentos e da contrapartida aprovada serão aceitos os documentos fiscais emitidos pelos seguintes prestadores de serviços ou fornecedores de materiais:
 (...) 
II - quando pessoas naturais não obrigadas à emissão de nota fiscal, recibo contendo em seu corpo:
 (...) 
e) número do CPF/MF, acompanhado dos comprovantes de recolhimento dos respectivos tributos federais, respeitados os tetos de isenção fiscal.
IN 150/2019
Art. 10. Para comprovação da execução dos recursos públicos disponibilizados, seus rendimentos e da contrapartida aprovada serão aceitos os documentos fiscais emitidos pelos seguintes prestadores de serviços ou fornecedores de materiais:
I - quando empresas brasileiras e entidades equiparadas, nota fiscal contendo em seu corpo:
 (...) 
II - quando pessoas naturais não obrigadas à emissão de nota fiscal, recibo contendo em seu corpo:
 (...) 
III - quando pessoas naturais empregadas da proponente (CLT) , do coexecutor ou do coprodutor, recibo de reembolso contendo em seu corpo o título do projeto, acompanhado de:
 (...) 
b) comprovantes de recolhimento dos respectivos tributos federais, respeitados os tetos de isenção fiscal, retidos na fonte por força de lei, os de responsabilidade de pagamento por parte do contratante - recolhimento patronal, bem como as demais despesas vinculadas à contratação de empregado por meio de CLT (provisões de férias, 13º salários, dentre outras) , de responsabilidade do contratante;
 (...) 
§ 1º. As notas fiscais a que se refere o inciso I deverão ser acompanhadas do comprovante do recolhimento dos tributos retidos na fonte por força de lei, quando houver;
§ 2º. Os recibos a que se refere o inciso II deverão ser acompanhados de comprovantes de recolhimento dos respectivos tributos federais, respeitados os tetos de isenção fiscal, retidos na fonte por força de lei, bem como aqueles de responsabilidade de pagamento por parte do contratante - recolhimento patronal.
48.	Em ambos os normativos, depreende-se que os comprovantes exigidos não se referem a obrigações tributárias personalíssimas das proponentes, mas à obrigação administrativo-fiscal de as proponentes recolherem ou garantirem o recolhimento dos tributos incidentes, na fonte, sobre os pagamentos feitos a prestadores de serviços contratados por elas, no âmbito da realização dos projetos audiovisuais.
Ressalte-se, aliás, que a substituição tributária é procedimento corriqueiro, alcançando, inclusive, a administração pública federal. Por exemplo, pode-se destacar a Lei 9.430/1996, que assim dispõe:
Art. 64. Os pagamentos efetuados por órgãos, autarquias e fundações da administração pública federal a pessoas jurídicas, pelo fornecimento de bens ou prestação de serviços, estão sujeitos à incidência, na fonte, do imposto sobre a renda, da contribuição social sobre o lucro líquido, da contribuição para seguridade social - COFINS e da contribuição para o PIS/PASEP.
§ 1º A obrigação pela retenção é do órgão ou entidade que efetuar o pagamento.
§ 2º O valor retido, correspondente a cada tributo ou contribuição, será levado a crédito da respectiva conta de receita da União.
§ 3º O valor do imposto e das contribuições sociais retido será considerado como antecipação do que for devido pela contribuinte em relação ao mesmo imposto e às mesmas contribuições.
§ 4º O valor retido correspondente ao imposto de renda e a cada contribuição social somente poderá ser compensado com o que for devido em relação à mesma espécie de imposto ou contribuição.
§ 5º O imposto de renda a ser retido será determinado mediante a aplicação da alíquota de quinze por cento sobre o resultado da multiplicação do valor a ser pago pelo percentual de que trata o art. 15 da Lei nº 9.249, de 26 de dezembro de 1995, aplicável à espécie de receita correspondente ao tipo de bem fornecido ou de serviço prestado.
§ 6º O valor da contribuição social sobre o lucro líquido, a ser retido, será determinado mediante a aplicação da alíquota de um por cento, sobre o montante a ser pago.
O procedimento deve ser observado, inclusive, nos contratos de obras e serviços de engenharia. Na composição do preço, as despesas indiretas com IRPJ e CSLL não podem integrar a taxa de BDI, mas isso não implica que a Administração não reterá os valores correspondentes a esses tributos, para posterior compensação, como previsto na Lei 9.430/1996.
Portanto, as perspectivas subsumidas pelo TC Processo 017.413/2017-6 são distintas: a Súmula - TCU 254 veda a inclusão do IRPJ e da CSSL na taxa de BDI, enquanto a retenção desses tributos constitui apenas procedimento administrativo que transfere para os tomadores de serviço a obrigação de recolher tributos devidos por outrem.
Dessa forma, não se pode inferir do enunciado da Súmula que os órgãos da Administração, bem como os proponentes de projetos fomentados, não possam realizar retenções de tributos na fonte, com seu posterior recolhimento ao fisco, especialmente quando essa retenção decorre de dispositivo legal ou regulamentar que, com o objetivo de conferir mais eficácia à arrecadação, lhes atribui a obrigação de atuar como substituto tributário, recolhendo tributos devidos pelo contribuinte de fato (a empresa prestadora do serviço) , ou que, para realizar o pagamento, a proponente exija que o fornecedor ou o prestador de serviços comprove que recolheu o tributo devido.
Com efeito, esse procedimento tende justamente a resguardar o erário, evitando o pagamento do valor total do serviço sem o recolhimento da respectiva obrigação tributária.
	Enfim, no que se refere ao custeio, pela Administração, dos serviços prestados ao projeto e ao dever de as proponentes comprovarem a retenção dos tributos incidentes na fonte, resta claro que a IN - Ancine 124/2015 albergava que os pagamentos incluíssem os valores desses tributos, desde que as notas fiscais ou recibos estivessem acompanhados dos comprovantes de recolhimento ao fisco, previsão que foi mantida na IN - Ancine 150/2019.
Entende-se que a presente reflexão pode contribuir para o debate do tema no âmbito da análise dos pedidos de reexame apresentados frente aos itens 9.2.3.1 e 9.2.4 do Acórdão 721/2019-TCU-Plenário. Assim, cópia da presente instrução deverá ser encaminhada ao conhecimento do Ministro Relator dos referidos recursos, o Exmo. Sr. Ministro Raimundo Carreiro, de maneira que o TCU possa considerar estes aspectos quando decidir de forma definitiva sobre a matéria. Em razão do exposto, propõe-se que seja informado à Consulente que:
49.1. os efeitos dos itens 9.2.3.1 e 9.2.4 do Acórdão 721/2019-TCU-Plenário, que tratam de pagamentos do Imposto de Renda de Pessoa Jurídica (IRPJ) , do Imposto de Renda de Pessoa Física (IRPF) e da Contribuição Social sobre o Lucro Líquido (CSLL) com recursos públicos destinados a projetos audiovisuais, estão suspensos em razão da interposição de pedido de reexame pelo Ministério da Cidadania e pela Ancine, ainda não julgado. Dessa forma, a Ancine não tem obrigação de realizar glosas em processos de prestação de contas de projetos audiovisuais no que se refere a pagamentos a título de tributos pessoais - como IRPJ, IRPF e CSLL, sob a alegação de dar cumprimento à referida decisão do TCU;
49.2. a Instrução Normativa - Ancine 124/2015 albergava os pagamentos que incluíam os valores desses tributos a serem retidos na fonte, desde que as notas fiscais ou recibos estivessem acompanhados dos respectivos comprovantes de recolhimento ao fisco, previsão que foi mantida pela Instrução Normativa - Ancine 150/2019. 
Distinção entre contrapartida do produtor e doação financeira do incentivador
A consulta também indaga sobre os conceitos de contrapartida e doação, nestes termos:
3. Qual é a distinção conceitual entre doação realizada pela própria produtora como contrapartida e doação/patrocínio realizados no contexto de incentivo a projetos culturais/audiovisuais (para fins de obtenção de incentivo fiscal) ? A contrapartida efetuada mediante doação realizada pela própria produtora como contrapartida está de acordo com o disposto na Instrução Normativa nº 125, de 22 de dezembro de 2015? Nos termos da Lei nº 8.685, de 20 de julho de 1993 (Lei do Audiovisual) , de outros diplomas legais pertinentes ou de outras normas que as regulamentam, há a possibilidade de que a comprovação dessas distintas formas de doação possa ocorrer por contratos de contrapartida e por recibos de doação? (peça 3) 
Inicialmente, cabe esclarecer que, mais uma vez, apesar de a pergunta referir-se à IN - Ancine 125/2015, o normativo de interesse ao caso é a IN - Ancine 124/2015. Dito isso, cabe também precisar alguns termos. As doações ou patrocínios realizados em razão das diversas leis de incentivo são faculdades garantidas às pessoas físicas e jurídicas de destinar parte de seus impostos devidos para promover ações artísticas, científicas, culturais, de cidadania, desportivas, educacionais, etc. São, portanto, benefícios fiscais, tais como descrito no item 35, acerca do fomento indireto a projetos audiovisuais.
Nessa linha, a Lei 8.313/1991 (Lei de Incentivo à Cultura) prevê:
Art. 18. Com o objetivo de incentivar as atividades culturais, a União facultará às pessoas físicas ou jurídicas a opção pela aplicação de parcelas do Imposto sobre a Renda, a título de doações ou patrocínios, tanto no apoio direto a projetos culturais apresentados por pessoas físicas ou por pessoas jurídicas de natureza cultural, como através de contribuições ao FNC, nos termos do art. 5º, inciso II, desta Lei, desde que os projetos atendam aos critérios estabelecidos no art. 1º desta Lei.
§ 1º Os contribuintes poderão deduzir do imposto de renda devido as quantias efetivamente despendidas nos projetos elencados no § 3º, previamente aprovados pelo Ministério da Cultura, nos limites e nas condições estabelecidos na legislação do imposto de renda vigente, na forma de:
a) doações; e 
b) patrocínios.
De forma similar, a Lei 8.685/1993 (Lei do Audiovisual) estabelece:
Art. 1º Até o exercício fiscal de 2024, inclusive, os contribuintes poderão deduzir do imposto de renda devido as quantias investidas na produção de obras audiovisuais brasileiras de produção independente, mediante a aquisição de quotas representativas dos direitos de comercialização das referidas obras, desde que esses investimentos sejam realizados no mercado de capitais, em ativos previstos em lei e autorizados pela Comissão de Valores Mobiliários (CVM) , e os projetos de produção tenham sido previamente aprovados pela Agência Nacional do Cinema (Ancine) .
 (...) 
Art. 3º Os contribuintes do Imposto de Renda incidente nos termos do art. 13 do Decreto-Lei nº 1.089, de 1970, alterado pelo art. 2o desta Lei, poderão beneficiar-se de abatimento de 70% (setenta por cento) do imposto devido, desde que invistam no desenvolvimento de projetos de produção de obras cinematográficas brasileiras de longa metragem de produção independente, e na co-produção de telefilmes e minisséries brasileiros de produção independente e de obras cinematográficas brasileiras de produção independente. (Redação dada pela Lei nº 10.454, de 13.5.2002) 
A Lei de Incentivo à Cultura define patrocínio da seguinte forma: 
Art. 23. (...) 
II - patrocínio: a transferência de numerário, com finalidade promocional ou a cobertura, pelo contribuinte do imposto sobre a renda e proventos de qualquer natureza, de gastos, ou a utilização de bem móvel ou imóvel do seu patrimônio, sem a transferência de domínio, para a realização, por outra pessoa física ou jurídica de atividade cultural com ou sem finalidade lucrativa prevista no art. 3° desta lei.
A definição que a Lei Incentivo à Cultura trazia para doação foi vetada e tinha o seguinte teor: "doação: a transferência de valor ou bem móvel ou imóvel do patrimônio do contribuinte do imposto sobre a renda e proventos de qualquer natureza para o patrimônio de outra pessoa jurídica, declaradamente para aplicação ou uso em atividade cultural, sem fins lucrativos, prevista no art. 3º desta lei".
As razões do veto foram as seguintes:
A definição de "doação", como veio formulada no inciso, impede que pessoas físicas usufruam dos incentivos fiscais. Conflita essa conceituação com o disposto no art. 18, que inclui expressamente as pessoas físicas. Eliminando-se tal contradição mediante o veto, faz-se prevalecer esta última formulação, tornando, assim, as doações admissíveis tanto para as pessoas físicas quanto para as pessoas jurídicas. Desse modo, beneficiam-se artistas e produtores individuais, especialmente talentos novos, sob a forma de bolsas de estudo, de pesquisa e trabalho. (peça 6, p. 3) 
Em razão da lacuna criada pelo veto, buscou-se a definição do instituto em nosso Código Civil (Lei 10.406/2002) , que em seu art. 538 assim dispõe: "considera-se doação o contrato em que uma pessoa, por liberalidade, transfere do seu patrimônio bens ou vantagens para o de outra".
O Decreto 5.761/2006, que regulamenta a Lei Incentivo à Cultura, conceitua as pessoas envolvidas e as formas como são realizados os incentivos ao setor cultural:
Art. 4o Para os efeitos deste Decreto, entende-se por:
I - proponente: as pessoas físicas e as pessoas jurídicas, públicas ou privadas, com atuação na área cultural, que proponham programas, projetos e ações culturais ao Ministério da Cultura;
II - beneficiário: o proponente de programa, projeto ou ação cultural favorecido pelo PRONAC;
III - incentivador: o contribuinte do Imposto sobre a Renda e Proventos de qualquer natureza, pessoa física ou jurídica, que efetua doação ou patrocínio em favor de programas, projetos e ações culturais aprovados pelo Ministério da Cultura, com vistas a incentivos fiscais, conforme estabelecido na Lei no 8.313, de 1991;
IV - doação: a transferência definitiva e irreversível de numerário ou bens em favor de proponente, pessoa física ou jurídica sem fins lucrativos, cujo programa, projeto ou ação cultural tenha sido aprovado pelo Ministério da Cultura;
V - patrocínio: a transferência definitiva e irreversível de numerário ou serviços, com finalidade promocional, a cobertura de gastos ou a utilização de bens móveis ou imóveis do patrocinador, sem a transferência de domínio, para a realização de programa, projeto ou ação cultural que tenha sido aprovado pelo Ministério da Cultura. (...) (grifo nosso) 
Resumidamente, a diferença entre os dois institutos é que a doação é feita por mera liberalidade, sem esperar qualquer retribuição, enquanto o patrocínio busca, como retribuição, a promoção do contribuinte que destina parte do seu imposto para a atividade cultural.
A Lei Incentivo à Cultura veda que a doação ou o patrocínio seja destinado a pessoas que tenham vínculo com o doador ou patrocinador, da seguinte forma:
Art. 27. A doação ou o patrocínio não poderá ser efetuada a pessoa ou instituição vinculada ao agente.
§ 1º Consideram-se vinculados ao doador ou patrocinador:
a) a pessoa jurídica da qual o doador ou patrocinador seja titular, administrador, gerente, acionista ou sócio, na data da operação, ou nos doze meses anteriores;
b) o cônjuge, os parentes até o terceiro grau, inclusive os afins, e os dependentes do doador ou patrocinador ou dos titulares, administradores, acionistas ou sócios de pessoa jurídica vinculada ao doador ou patrocinador, nos termos da alínea anterior;
c) outra pessoa jurídica da qual o doador ou patrocinador seja sócio.
§ 2º Não se consideram vinculadas as instituições culturais sem fins lucrativos, criadas pelo doador ou patrocinador, desde que devidamente constituídas e em funcionamento, na forma da legislação em vigor.
A Lei do Audiovisual não contém vedação similar. O Decreto 6.304/2007, que regulamenta a Lei, veda apenas, em relação aos Fundos de Financiamento da Indústria Cinematográfica Nacional (Funcines) , um dos mecanismos de fomento, que haja "aplicação de recursos de Funcines em projetos que tenham participação majoritária de quotista do próprio fundo".
Diversamente da doação e do patrocínio, que guardam relação com o patrimônio do contribuinte que opta pela aplicação de parcela de seu imposto de renda para incentivar as atividades culturais (ou seja, o incentivador - nos termos do art. 4º, III, do Decreto 5.761/2006) , a contrapartida é uma obrigação atribuída aos beneficiados de recursos do incentivo  (ou seja, ao proponente favorecido pelo PRONAC, nos termos do art. 4º, II, do mesmo Decreto) , como, por exemplo, ocorre na previsão da Lei 8.685/1993:
Art. 4º. (...) 
§ 2º Os projetos a que se refere este artigo e os projetos beneficiados por recursos dos programas especiais de fomento instituídos pela Ancine deverão atender cumulativamente aos seguintes requisitos:
I - contrapartida de recursos próprios ou de terceiros correspondente a 5% (cinco por cento) do orçamento global aprovado, comprovados ao final de sua realização.
O Decreto 5.761/2006, define como deve ocorrer o oferecimento da contrapartida, no escopo da Lei Incentivo à Cultura:  
Art. 12 (...) 
Parágrafo único.  A contrapartida a ser obrigatoriamente oferecida pelo proponente, para fins de complementação do custo total do programa, projeto ou ação cultural deverá ser efetivada mediante aporte de numerário, bens ou serviços, ou comprovação de que está habilitado à obtenção do respectivo financiamento por meio de outra fonte devidamente identificada, vedada como contrapartida a utilização do mecanismo de incentivos fiscais previstos.
Dito isso, cabe pontuar que os procedimentos para apresentação e análise das prestações de contas são regulamentados pela Ancine, no uso da atribuição prevista no art. 6º, IV, do Anexo I ao Decreto 8.283/2014.
Nesse sentido, a IN - Ancine 124/2015, em seu art. 2°, VIII, definiu a contrapartida obrigatória como "recursos da proponente ou de terceiros aplicados no projeto nos termos e limites da legislação, normas ou contratos vigentes, que, admitidos desta forma, assumem a natureza de recursos públicos" e estabeleceu que, além de constar da relação de pagamentos (art. 2°, XXIV) , os documentos originais que comprovam a totalidade das despesas devem ser guardados pelo proponente, pelo prazo de 5 anos, contados a partir da decisão final da análise da prestação de contas.
O art. 10 do referido normativo previa que os comprovantes de despesas podiam ser emitidos:
I - em nome da proponente;
II - em nome dos coexecutores brasileiros, para a parte da execução das despesas realizadas por estes, sendo sua aceitação condicionada à apresentação de cópia do contrato de coexecução e aprovação prévia por parte da ANCINE; ou
III - em nome de coexecutores, coprodutores ou distribuidores no caso de comprovação da execução da contrapartida aprovada. (grifo nosso) 
O art. 11 da IN - Ancine 124/2015 estabelecia que a comprovação da despesa por parte de empresas brasileiras e entidades equiparadas devia ser feita por meio de nota fiscal, pois a comprovação por meio de recibo só foi permitida para "pessoas naturais não obrigadas à emissão de nota fiscal".
A IN - Ancine 150/2019 revogou a IN - Ancine 124/2015, mas manteve, em seu art. 10, as exigências previstas na norma revogada em relação aos comprovantes de despesas. 
No que se refere à contrapartida, os regulamentos merecem um exame mais acurado. Conforme o art. 2º, IX, "b", da IN - Ancine 124/2015, a contrapartida é uma das fontes de recurso do projeto, e, por isso, deve integrar o demonstrativo orçamentário e contábil que integra a prestação de contas.
Quando a contrapartida for oferecida por meio de aporte de numerário, conforme se depreende do art. 2º, IX, "b" da IN Ancine 125/2015, o depósito deve ocorrer na conta específica do projeto, prevista, por exemplo, no art. 29 da Lei Incentivo à Cultura:
Art. 29. Os recursos provenientes de doações ou patrocínios deverão ser depositados e movimentados, em conta bancária específica, em nome do beneficiário, e a respectiva prestação de contas deverá ser feita nos termos do regulamento da presente Lei. 
Por óbvio, nos casos que a contrapartida se refere a numerário e, portanto, é depositada na conta vinculada ao projeto, as despesas a ela vinculadas devem ser comprovadas por meio de notas fiscais, exceto no caso de despesas junto a pessoas naturais, que podem ser comprovadas mediante recibo.
Por fim, a IN - Ancine 124/2015 também disciplinava as exigências para a aceitação de doação de produtos e/ou serviços, da seguinte forma:
Art. 20. A comprovação de contrapartida por meio de declaração de doação de produtos e/ou serviços somente será aceita quando:
I - a despesa nela descrita for compatível com os itens orçamentários do projeto;
II - for emitida pela proponente ou por terceiro, cuja vinculação com o projeto - nome e atividade - esteja inserida nos "Créditos da Obra".
Art. 21. A declaração de doação deverá conter:
I - nome e os dados de identificação (CPF/CNPJ e endereço) do doador;
II - título do projeto;
III - número junto à ANCINE, quando houver;
IV - empresa proponente como recebedora da doação;
V - descrição detalhada do produto ou serviço fornecido ao projeto;
VI - determinação do valor de mercado, conforme art. 14;
VII - declaração de que não houve desembolso financeiro pelo produto ou serviço fornecido;
VIII - no caso de doação de serviços: o período de realização do mesmo.
Por meio do Acórdão 721/2019-TCU-Plenário, o TCU decidiu:
9.2. determinar que, nos termos do art. 250, II, do RITCU, a Agência Nacional do Cinema - Ancine adote as seguintes medidas: 
 (...) 
9.2.3. promova, por ocasião da reanálise das prestações de contas dos projetos audiovisuais aprovados, sem ou com ressalvas, em face do item 9.3.2 do Acórdão 4835/2018-TCU-Segunda Câmara, a glosa dos seguintes itens de dispêndio:
 (...) 
9.2.3.2. todas as despesas efetuadas pelos proponentes a título de contrapartida, por meio de doação e sem a devida comprovação por documento fiscal ou equivalente, por contrariar o art. 27 da Lei nº  8.313, de 1991, e o art. 12, parágrafo único, do Decreto nº 5.761, de 2006, informando o TCU, nos relatórios períodos da Ancine, sobre o resultados dessas glosas efetuadas. 
Conforme já colocado, os efeitos do item 9.2 do Acórdão 721/2019-TCU-Plenário estão suspensos. 
Como também já dito, a Consulta não se presta a questionar e/ou a alterar decisões do Tribunal.  Em relação à questão suscitada, o posicionamento definitivo quanto ao caso concreto dar-se-á quando da apreciação dos pedidos de reexames interpostos contra o Acórdão 721/2019-TCU-Plenário.
Considerando, entretanto, a oportunidade de contribuir para o debate, analisamos também essa questão.
O art. 27 da Lei Incentivo à Cultura, utilizado como critério para determinar a glosa de despesas efetuadas pelos proponentes no subitem 9.2.3.2 do Acórdão 721/2019-TCU-Plenário, ao tratar da doação, refere-se à espécie de incentivo às atividades culturais decorrente da opção pela aplicação direta de parcela do Imposto de Renda. Logo, como já discorrido acima, não se refere à doação realizada pela proponente para honrar a contrapartida, que pode ser realizada com recursos próprios e/ou de terceiros.    
Em razão do exposto, propõe-se que seja informado à Consulente que:
84.1.			           	a contrapartida (Lei 8.685/1993 - art. 4º, §2º, I; Decreto 5.761/2006 - art. 12, § Único; IN - Ancine 124/2015 - arts. 19 e 20; e IN - Ancine 150/2019 - arts. 17 e 18) é uma obrigação dos projetos beneficiados, podendo ser realizada por meio de recursos de terceiros ou próprios, quando ocorre, nessa última hipótese, a denominada "doação pela própria produtora", que não se confunde com a doação (Lei 8313/1991, artigos 18 e 26; Decreto 5.761/2006, art. 4º, III e IV) realizada pelo contribuinte que opta por incentivar projetos culturais por meio da disponibilização de parte de seu imposto devido, sem esperar qualquer retribuição do proponente beneficiado. No caso desta doação, realizada por incentivador, e no que diz respeito aos incentivos previstos na Lei Incentivo à Cultura, não cabe destinação a projeto de pessoa vinculada ao doador (art. 27, §1º, da Lei 8.313/1991) , o que não se aplica a instituições culturais sem fins lucrativos, criadas pelo doador ou patrocinador, nos termos do art. 27, §2º, da Lei 8.313/1991;
84.2.	a Instrução Normativa - Ancine 124/2015 albergava, conforme definição presente em seu art. 2º, inciso VIII, que a contrapartida fosse realizada com recursos da proponente, e estabelecia os procedimentos para aceitação das doações de produtos e serviços, seja da proponente ou de terceiros, prevendo, também, que a comprovação da contrapartida fosse realizada por recibos de reembolso e por declaração de doação, desde que atendidas as condições estabelecidas em seus arts. 18 a 21;
84.3.	a Instrução Normativa - Ancine 150/2019 revogou a Instrução Normativa - Ancine 124/2015, mas manteve, em seu art. 2º, inciso II, a previsão que a contrapartida fosse realizada com recursos da proponente, bem como a possibilidade de comprovação da contrapartida por meio de recibos de reembolso e declaração de doação, desde que atendidas as condições presentes em seus arts. 16 a 19;  
84.4.			           os efeitos do item 9.2.3.2 do Acórdão 721/2019-TCU-Plenário, que trata de despesas efetuadas pelos proponentes a título de contrapartida, por meio de doação e sem a devida comprovação por documento fiscal ou equivalente, estão suspensos, em razão da interposição de pedido de reexame pelo Ministério da Cidadania e pela Ancine, ainda não julgado.
Autocontratação no âmbito da produção audiovisual
Em seguida, a consulta expõe a seguinte dúvida:
4. Como se pode se efetuar distinção, efetivamente, entre o modelo de autocontratação, no qual ocorre efetivo fornecimento de bens e serviço, e a atuação das chamadas "empresas noteiras", sendo essa segunda situação uma na qual pode se configurar fraude e eventual desvio de finalidade do objeto do projeto audiovisual? (peça 3, p. 2) 
A pergunta da Consulente faz remissão ao Achado III.10 do relatório de auditoria do TC Processo 017.413/2017-6, que apontou como irregular, a partir da análise de prestações de contas de três projetos, a comprovação de despesas mediante documentação emitida por empresas de composição societária assemelhada à da própria proponente e/ou localizadas no mesmo endereço, o que, no entender da equipe de auditoria, caracterizaria a ocorrência de pagamentos "a si mesmo"; a violação aos princípios da impessoalidade e da moralidade a partir do aumento da remuneração paga às produtoras, já contempladas pela taxa de gerenciamento e o potencial uso de empresas emissoras de documentos fiscais irregulares, conhecidas como "noteiras".
A equipe utilizou como critério para o Achado o art. 117 da Lei 10.406/2002 (Código Civil) , considerando que as referidas despesas se assemelhariam ao chamado autocontrato ou contrato "consigo mesmo", instituto jurídico que, no entender da equipe, além de doutrinariamente controverso, fragilizaria, no caso do emprego de recursos públicos pelas proponentes, a verificação do nexo de causalidade entre a despesa realizada e o objeto executado. Acrescentou, ainda, por entender aplicáveis as regras que regem os convênios, que as proponentes audiovisuais deveriam adotar, no caso em apreço, procedimentos análogos à realização de licitações (consoante o Acórdão 2922/2013-TCU-Plenário) .
Sobre as empresas "noteiras", a equipe de auditoria as conceituou como "aquelas que emitem notas fiscais de venda de mercadorias ou prestação de serviços apenas para justificar um interesse privado qualquer, sem que, na verdade, haja efetuado a venda ou prestado o serviço a que se refere o documento fiscal". Tais empresas se caracterizariam pela "inexistência de empregados registrados, pelo estabelecimento em endereços incompatíveis com suas atividades e pela ausência de movimentações bancárias correspondentes" (item 106 da peça 215 do TC Processo 017.413/2017-6) .
O posicionamento expresso na auditoria foi acolhido pelo Ministro Relator da fiscalização, levando, no âmbito do Acórdão 721/2019-TCU-Plenário, às seguintes determinações:
9.3. determinar que, nos termos dos arts. 250, II, e 251 do RITCU, a Agência Nacional do Cinema adote as seguintes medidas: (...) 
9.3.3. inclua em seus normativos internos, diante das informações acostadas às Peças 239 e 240, a vedação à realização, pelas proponentes, de pagamentos em seu próprio favor e, especialmente, de pagamentos a empresas com coincidência entre os quadros societários ou entre os endereço empresariais, além de endereços incompatíveis com a atividade exercida, devendo atentar, ainda, para a adicional observância ao Acórdão 4835/2018-TCU-Segunda Câmara (Achado III.10) ;
 (...) 
9.7. determinar que a unidade técnica [responsável pela auditoria] adote as seguintes medidas: (...) 
9.7.2. promova a conversão do presente processo de fiscalização em tomada de contas especial pela autuação de apartado, por cópia, nos termos do art. 47 da Lei nº 8.443, de 1992, e do art. 252 do RITCU, para a identificação dos responsáveis e a apuração do dano ao erário decorrente das condutas fraudulentas pelas pessoas relacionadas com a realização dos projetos ora auditados ("Motel", "É proibido proibir" e "Totalmente inocentes") e, especialmente, em face dos fortes indícios de pagamentos em favor das próprias proponentes, ante a notícia de realização de "autocontratos" com empresas "noteiras" (Achado III.10) (...) .
Apesar de a determinação acima se referir também aos projetos "Motel", "É Proibido Proibir" e "Totalmente Inocentes" (sobre os quais versa o Achado III.10) , a tomada de contas especial (TCE) instaurada em decorrência do item 9.7.2 do Acórdão 721/2019 (TC Processo 007.993/2019-6) teve como escopo a apuração de irregularidades no âmbito do projeto "À Deriva" (Salic 07.0074, processo 01580.008495/2007-89) , em razão de outro Achado da auditoria.
Em todo caso, a referida TCE foi encerrada sem exame de mérito, uma vez que o Acórdão 1417/2019-TCU-Plenário tornou insubsistente o item 9.7 do Acórdão 721/2019 (e, consequentemente, todos os seus subitens) .
No tocante ao item 9.3.3 do Acórdão, o Ministério da Cidadania interpôs pedido de reexame, solicitando a suspensão de seus efeitos até o julgamento do pleito. Ocorre que, na análise de admissibilidade do recurso, a unidade técnica instrutora deixou de incluir o item entre os pontos recorridos (peça 445 do TC Processo 007.993/2019-6) , de modo que o Relator do recurso, Ministro Raimundo Carreiro, ao suspender os efeitos dos itens contestados, não o fez para o item 9.3.3 (peça 466, item 8, do TC Processo 007.993/2019-6) . A inexatidão foi comunicada em 24/5/2021, por e-mail desta unidade técnica à unidade de instrução recursal, bem como ao Gabinete do Relator dos recursos, Ministro Raimundo Carreiro.
Quanto ao mérito do tema consultado, faz-se necessário explicar, primeiro, o instituto da autocontratação.
Apesar de parte da doutrina não reconhecer a existência do "contrato consigo mesmo", fato é que a legislação pátria prevê o instituto, como se depreende do Código Civil (CC) :
Art. 117. Salvo se o permitir a lei ou o representado, é anulável o negócio jurídico que o representante, no seu interesse ou por conta de outrem, celebrar consigo mesmo.
Art. 685. Conferido o mandato com a cláusula "em causa própria", a sua revogação não terá eficácia, nem se extinguirá pela morte de qualquer das partes, ficando o mandatário dispensado de prestar contas, e podendo transferir para si os bens móveis ou imóveis objeto do mandato, obedecidas as formalidades legais. (grifo nosso) 
Destaque-se que o critério legal utilizado no Achado III.10 do relatório de auditoria consiste justamente no art. 117 do Código Civil, o qual não veda a autocontratação, mas prevê a possibilidade de anulação (anulabilidade) de tal negócio jurídico. Silente a legislação ou o representado quanto à validade de o representante firmar contrato consigo mesmo (isto é, firmar contrato entre ele, enquanto pessoa autônoma, e ele mesmo, enquanto representante do representado) , o autocontrato poderá ser anulado quando se constatar conflito de interesses entre representado e representante (GONÇALVES, Carlos Roberto. Direito Civil Brasileiro - Vol. 3. 9ª Ed., p. 37-38) , ou ainda, quando resultar em evidente prejuízo ao representado.
Cumpre ressaltar que as hipóteses fáticas descritas no Código Civil dizem respeito ao instituto da representação, que decorre de previsão legal ou da vontade das partes. Nesse último caso, tem-se o mandato, instrumentalizado por procuração, mediante o qual uma pessoa outorga a outra poderes para agir em seu nome (art. 653 do diploma civilista) .
Nesse contexto, se uma determinada procuração outorgasse ao mandatário poderes para gerir o patrimônio do mandante e aquele adquirisse os bens deste, estar-se-ia diante do autocontrato regulado pelos arts. 117 e 685 do CC. Ainda nesse exemplo, caso a aquisição se desse por preço vil ou irrisório, tal negócio poderia vir a ser anulado, pelos motivos expostos no item 102.
Pois bem, os fatos descritos no Achado III.10 não são subsumíveis ao critério legal utilizado, conforme se evidenciará a seguir.
Inicialmente, tem-se que as evidências coligidas no relatório de auditoria consistem em "notas fiscais, faturas ou recibos emitidos por sociedades de composição assemelhada" às das empresas produtoras dos projetos audiovisuais, o que, de acordo com o relatório, caracterizaria "o aumento, sem a devida transparência, da remuneração paga às produtoras, já contempladas com uma taxa de gerenciamento", em violação aos princípios da impessoalidade e da moralidade (peça 215, item 100, do TC Processo 007.993/2019-6) .
Todavia, não há que se confundir "taxa de gerenciamento" com a remuneração devida aos prestadores de serviços técnicos e artísticos ao projeto. A taxa de gerenciamento "compreende despesas com serviços e materiais necessários à gestão administrativa, econômica, jurídica e contábil da obra audiovisual em todas as suas fases, no montante máximo de 10% (dez por cento) do total aprovado, na forma do artigo 12, da Lei 11.437/2006" (peça 5, p. 2) .
Via de regra, o gerenciamento do projeto é feito pela produtora proponente, de sorte que a taxa lhe é devida. Contudo, o serviço pode ser terceirizado, total ou parcialmente, caso em que os pagamentos serão feitos aos terceiros contratados e "deverão ser comprovados nas prestações de contas com notas fiscais ou recibos das empresas contratadas, acompanhados dos comprovantes de recolhimento dos tributos e contribuições correspondentes" (peça 5, p. 2; ver também art. 12, parágrafo único, da Lei 11.437/2006) .
Por certo, o gerenciamento do projeto difere de atividades como a direção da obra, a elaboração do roteiro, a locação de equipamentos, etc. Ora, da documentação coligida para fundamentar o Achado III.10, extraem-se vários pagamentos relativos a serviços que não se confundem com o gerenciamento, tais como locação de câmara com acessórios, locação de equipamentos complementares de luz, serviços prestados pelo diretor da obra, serviços prestados por estagiário de direção, serviços prestados por estagiário de montagem, serviços prestados por editor/montador, roteiro, edição de imagens e sons, etc.
O fato de esses pagamentos serem direcionados à própria produtora ou a empresas com quadro societário idêntico ou semelhante não configura, por si só, irregularidade.
Em primeiro lugar, deve-se ter em mente que o produto audiovisual é criação prototípica - porque única e de resultados incertos -, depende de serviços especializados e, mesmo quando possui finalidade comercial, não deixa de apresentar traços da criação artística. Assim sendo, ao redor do mundo, é praxe que produtoras audiovisuais tenham entre seus sócios pessoas que habitualmente ocupam funções artísticas na obra produzida ou que lhe prestam serviços técnicos não administrativos, tais como diretores, roteiristas e outros.
Por exemplo, a Syncopy Films é uma das produtoras de "Batman: O Cavaleiro das Trevas" (The Dark Knight, Estados Unidos, 2008) e tem como um de seus proprietários Christopher Nolan, que além de produtor do filme, assina o roteiro e a direção da obra. Da mesma forma, "Jurassic Park - Parque dos Dinossauros" (Estados Unidos, 1993) foi produzido pela Amblin Entertainment, a qual pertence a, entre outros sócios, Steven Spielberg, diretor do longa-metragem. Esse arranjo empresarial é encontrado nos mais diversos países - a produtora espanhola El Deseo é de propriedade do cineasta Pedro Almodóvar e de seu irmão, a produtora argentina 100 Bares Producciones pertence ao diretor e roteirista Juan José Campanella (peça 7) -, e embora não seja possível identificar o modelo contratual utilizado nas produções das empresas citadas acima (tendo em vista se tratar de relações privadas) , a exemplificação dada é suficiente para elucidar que, no mercado de produção audiovisual, sócios e colaboradores das produtoras também costumam ser contratados para exercer funções pessoais na realização da obra.
Com efeito, como se costuma haver talentos do tipo entre os sócios das produtoras audiovisuais, estranho seria se, ao receber recursos para realizar uma obra por ele idealizada, o sócio artista e/ou técnico especializado contratasse outra pessoa para a função que almeja desempenhar (diretor, roteirista, montador, etc.) .
É por isso que, no mercado audiovisual brasileiro, as produtoras costumam "emitir faturas e receber" também por esses serviços, repassando ao sócio prestador do serviço o valor correspondente. A mesma lógica se dá, inclusive, para serviços prestados à obra por integrantes do quadro de funcionários da empresa ou estagiários. A título de ilustração, suponha-se que uma determinada produtora tenha como funcionário um montador (editor de imagens) . Esse funcionário é pago regularmente, pela produtora, em razão das atividades prestadas à empresa com habitualidade (art. 3º da Consolidação das Leis de Trabalho) ; por exemplo, em razão da edição de peças publicitárias regularmente produzidas pela empresa.
Contudo, longas-metragens como os financiados pelas leis de incentivo e o Fundo Setorial do Audiovisual constituem como que "empreitadas", e os serviços (de natureza eventual) são prestados à obra, sendo, portanto, remunerados pelo orçamento do projeto. Esta é que seria a fonte de recursos para pagamento do empregado exemplificado no item anterior, caso realizasse a montagem de um filme.
É justamente pelo fato de a produção de filmes ter caráter de "empreitada" que muitas produtoras audiovisuais possuem quadro de empregados diminuto, e quando realizam uma obra do gênero, provêm os serviços técnicos e artísticos necessários mediante a contratação de "trabalhadores temporários", não no sentido dado pela Lei 6.019/1974, mas no de "freelancers" (pessoas jurídicas) . Como dito anteriormente, para os serviços do tipo que venham a ser prestados por sócios ou colaboradores da produtora, é a própria empresa que fatura e recebe pelo serviço, repassando em seguida o valor para o respectivo prestador.
Saliente-se que essa prática (faturamento, pela pessoa jurídica produtora, dos serviços prestados pelas pessoas físicas do seu quadro societário ou de funcionários) possui respaldo legal:
Lei 11.196/2005
Art. 129. Para fins fiscais e previdenciários, a prestação de serviços intelectuais, inclusive os de natureza científica, artística ou cultural, em caráter personalíssimo ou não, com ou sem a designação de quaisquer obrigações a sócios ou empregados da sociedade prestadora de serviços, quando por esta realizada, se sujeita tão-somente à legislação aplicável às pessoas jurídicas, sem prejuízo da observância do disposto no art. 50 da Lei nº 10.406, de 10 de janeiro de 2002 - Código Civil. [Grifo nosso - o referido artigo civilista diz respeito à possibilidade de desconsideração da personalidade jurídica em caso de abuso. O art. 129 da Lei 11.196/2005 foi considerado constitucional pelo Supremo Tribunal Federal, no seio da Ação Declaratória de Constitucionalidade 66 Distrito Federal].
À luz do exposto, percebe-se que alguns serviços descritos no item 111 (por exemplo, "serviços prestados pelo diretor da obra") nem configuram, efetivamente, autocontratos (pois os serviços foram prestados por pessoas físicas específicas, diferentes das pessoas jurídicas produtoras) , constituindo tão somente o modo pelo qual se operacionaliza, fiscalmente, parte da "empreitada" audiovisual.
Ademais, a remuneração pelos serviços prestados à obra deve ser custeada pelo orçamento do projeto, pois assim o seriam caso os serviços fossem prestados por empresas terceiras ou freelancers, assim também o devem ser caso os serviços sejam realizados por sócios ou colaboradores da própria produtora. Daí que não há que se falar que tais pagamentos são meios de "aumentar, sem transparência, a remuneração paga às produtoras a título de taxa de gerenciamento", porque se referem a outros serviços, os quais, se prestados, devem ser remunerados à parte.
No caso do faturamento de serviços como a locação de equipamentos da própria produtora, também não se vislumbra qualquer óbice legal, desde que respeitado o comando do art. 12 da Instrução Normativa - Ancine 150/2019:
Art. 12. Os documentos fiscais comprobatórios dos pagamentos relativos à locação em geral, ou fornecimento de equipamentos ou materiais, de propriedade da própria proponente, do coexecutor ou do coprodutor, deverão ser acompanhados de 3 (três) orçamentos para fornecimento dos produtos ou locação de equipamentos equivalentes no mercado.
Parágrafo único. O montante efetivamente pago deverá ser menor ou igual ao orçamento que apresentar o menor custo dentre os pesquisados. 
[O art. 18, § 3º, prevê comando análogo para as contrapartidas que tenham por objeto a doação ou o comodato de bens, equipamentos ou materiais da produtora.]
Cumpre lembrar que, em regra, os equipamentos utilizados na realização de um filme (câmeras, lentes, tripés, refletores, gruas, etc.) , por serem bens duráveis, "inconsumíveis" (art. 86 do CC) , são apenas locados, e não comprados. E conquanto haja empresas especializadas na locação de tais itens, na hipótese de a produtora dispor de equipamentos que sirvam à produção da obra, não há porquê vedar a locação desses bens, se feita por valor igual ou inferior ao menor valor orçado junto a pelo menos três outras empresas (aqui sim, as empresas pesquisadas não podem ser "coligadas" à produtora, porque do contrário poderia restar caracterizada "proposta de cobertura", ou seja, conluio) .
Perceba-se que, diferentemente dos serviços prestados por diretores, roteiristas, etc., os quais se revestem de caráter personalíssimo, a locação de equipamentos - assim como o fornecimento de materiais - não guarda tal singularidade, e, por isso, deve ser precedida de pesquisa de preços.
Finalmente, deve-se destacar que todos os serviços em comento, isto é, que não se referem ao gerenciamento do projeto e são faturados pelas produtoras, devem ser comprovados na prestação de contas do projeto e ter seus valores pautados no orçamento previamente aprovado pela Ancine. Aliás, a parametrização dos valores aceitos pela Agência existe inclusive para serviços de natureza personalíssima (direção, roteiro, etc.) , mediante a comparação com o histórico dos orçamentos de outros projetos de características similares.
Pelo exposto, reputa-se legal o faturamento, pelas produtoras ou suas "coligadas", de outros serviços que não o gerenciamento da obra. Entende-se que nem o modelo de faturamento explicado nos itens 113 a 118, nem a autocontratação de serviços descrita nos itens 120 a 123 configuram afronta aos princípios da moralidade e da impessoalidade. Também não se vê, em nenhum dos casos, a "fragilização do nexo de causalidade entre a despesa realizada e o objeto executado", pois tais serviços são específicos e não se confundem com o gerenciamento do projeto.
Ademais, e isso explica o porquê desta análise avançar o estrito pedido da Consulta, considera-se que a determinação feita no item 9.3.3 do Acórdão 721/2019-TCU-Plenário, de vedar a "realização, pelas proponentes, de pagamentos em seu próprio favor", se mantida em sede recursal, pode vir a, por um lado, desestruturar o setor de produção audiovisual independente, pois inviabiliza um modelo de atuação mundialmente praticado, e por outro, pode estimular justamente o que a medida propõe atacar: a atuação de empresas "noteiras". Isso porque a produtora, impedida de faturar os serviços por ela prestados ou por seus sócios e colaboradores (serviços que não sejam de gerenciamento) , pode vir a ser compelida a recorrer a terceiros para a emissão das aludidas faturas.
Assim, embora esta Consulta não tenha o condão de reformar o Acórdão 721/2019, nem de substituir o devido exame recursal, entende-se oportuno apensá-la ao TC Processo 017.413/2017-6, possibilitando o conhecimento pelo Ministro Relator do pedido de reexame e pela Secretaria de Recursos do Tribunal e, eventualmente, subsidiando o referido exame.
Por fim, no que tange à identificação de empresas "noteiras", reputa-se que, na medida em que elas se caracterizam pela venda, a terceiros, de notas fiscais emitidas sem que delas haja a prestação dos serviços faturados, o reconhecimento pode se dar a partir da verificação de emissão de notas fiscais referentes a serviços que não guardam relação com a razão social da empresa emitente, ou ainda, de faturamento expressivo e desproporcional ao tamanho da empresa, quando comparada à média do setor, entre outras técnicas normalmente utilizadas para detecção de fraude e corrupção.
Entretanto, somente a análise dos casos concretos permite identificar, categoricamente, a ocorrência da irregularidade, não sendo possível esgotar, em sede de juízo abstrato, os parâmetros para tal apuração.
Em todo caso, a atuação de empresas noteiras não se vincula, necessariamente, à existência e pagamento de "autocontratos", e em última instância envolve a emissão de faturas por serviços não prestados, o que não parece ser o caso das evidências trazidas no Achado III.10.
Isso não significa que os projetos "Motel", "É proibido proibir" e "Totalmente Inocentes" não possam ter problemas de outra natureza; todavia, essa análise não é devida no presente processo, pois não cabe ao Tribunal responder sobre casos concretos em sede de Consulta.
De todo o exposto, propõe-se que seja informado à Consulente que:
124.1.	o despacho que suspendeu os efeitos dos itens recorridos do Acórdão 721/2019-TCU-Plenário contém erro material, o qual já foi comunicado às instâncias responsáveis pelo exame recursal. Não obstante, entende-se que, a despeito de tal erro material, na prática, os efeitos do item 9.3.3 do decisum encontram-se suspensos;
124.2.	o faturamento, pela empresa produtora ou suas coligadas, de serviços prestados por elas (autocontratos) , seus sócios ou colaboradores ao projeto audiovisual, não se confunde com a atuação de empresas noteiras, desde que os serviços sejam efetivamente prestados e guardem relação com o objeto fomentado, devendo, ademais, observar os limites orçamentários previamente aprovados pelos órgãos competentes e as exigências relativas à comprovação das referidas despesas.
Delimitação entre despesas administrativas e taxa de gerenciamento
Finalmente, a consulta requer que esta Corte esclareça o seguinte:
5. Como se opera a delimitação - seja nas diversas normas regulamentares da Ancine editadas ao longo do tempo, seja do ponto de vista da razoabilidade à luz do ordenamento jurídico vigente no país - entre percentual ideal entre despesas administrativas (que remuneram a estrutura destinada especificamente ao projeto) e despesas remuneradas pela taxa de gerenciamento (remuneração da própria produtora do proponente do projeto audiovisual, por sua gestão do projeto) ? (peça 3, p. 2-3) 
Inicialmente, cabe destacar que não se insere entre as competências constitucionais e legais do TCU estabelecer a razoabilidade de itens de despesas, matéria afeta à atividade legislativa ou ao Poder Executivo, no uso de seu poder regulamentar e/ou quando da realização de licitações e contratações diretas, atividade que lhe é discricionária, respeitando, obviamente, os princípios da legalidade, economicidade e razoabilidade, entre outros.
Por óbvio, o Tribunal, no uso de suas competências, quando identifica normas e/ou atos administrativos que afrontam normativos e/ou os princípios acima, o TCU pode determinar as correções necessárias, além de, caso cabível, sancionar os responsáveis, após os devidos contraditório e ampla defesa.
À Ancine, por força do disposto no art. 3º, XI, do Anexo I ao Decreto 8.283/2014, compete "aprovar e controlar a execução de projetos de produção, coprodução, distribuição, exibição e infraestrutura técnica a serem realizados com recursos públicos e incentivos fiscais, ressalvadas as competências dos Ministérios da Cultura e das Comunicações".
A Instrução Normativa - Ancine 125/2015, que "regulamenta a elaboração, apresentação, análise, aprovação e acompanhamento da execução de projetos audiovisuais de competência da Ancine realizados por meio de ações de fomento indireto e de fomento direto", define despesas administrativas e taxa de gerenciamento:
Art. 2º Para os fins desta Instrução Normativa considerar-se-á, sem prejuízo das definições constantes na Medida Provisória nº . 2.228-1/01:
 (...) 
X - despesas administrativas: serviços e materiais de apoio à administração operacional, jurídica e contábil do projeto audiovisual, diretamente associada a atividades-meio necessárias para a realização do projeto;
 (...) 
XVI - gerenciamento e execução de projeto: remuneração recebida pela empresa produtora pelos serviços de gestão da obra realizada.
Em relação a despesas realizadas por projetos beneficiados por incentivos fiscais previstos na Lei Incentivo à Cultura, o Decreto 5.761/2006 estabelece o valor máximo para as despesas administrativas:  
Art. 26.  As despesas administrativas relacionadas aos programas, projetos e ações culturais que visem à utilização do mecanismo previsto neste Capítulo ficarão limitadas a quinze por cento do orçamento total do respectivo programa, projeto ou ação cultural.
Parágrafo único.  Para efeito deste Decreto, entende-se por despesas administrativas aquelas executadas na atividade-meio dos programas, projetos e ações culturais, excluídos os gastos com pagamento de pessoal indispensável à execução das atividades-fim e seus respectivos encargos sociais, desde que previstas na planilha de custos. (grifo nosso) 
A Lei 11.437/2006, que regulamenta a destinação de receitas decorrentes da Contribuição para o Desenvolvimento da Indústria Cinematográfica Nacional (Condecine) e institui o Fundo Setorial do Audiovisual, dispõe: 
Art. 12. Poderá constar dos orçamentos das obras cinematográficas e audiovisuais nacionais que utilizam os incentivos fiscais previstos nas Leis nº s 8.313, de 23 de dezembro de 1991, e 8.685, de 20 de julho de 1993, na Medida Provisória nº 2.228-1, de 6 de setembro de 2001, e nesta Lei, no montante de até 10% (dez por cento) do total aprovado, a remuneração dos serviços de gerenciamento e execução do respectivo projeto por empresas produtoras cinematográficas brasileiras.
Parágrafo único. No caso de os serviços a que se refere o caput deste artigo serem terceirizados, seus pagamentos deverão ser comprovados nas prestações de contas com notas fiscais ou recibos das empresas contratadas, acompanhados dos comprovantes de recolhimento dos tributos e contribuições correspondentes. (grifo nosso) 
O Decreto 6.304/2007, que regulamenta a Lei do Audiovisual, dispõe:
Art. 23.  Poderá constar dos orçamentos das obras cinematográficas e audiovisuais nacionais que utilizam das deduções do imposto sobre a renda devido previstas neste Decreto, no montante de até dez por cento do total aprovado, a remuneração dos serviços de gerenciamento e execução do respectivo projeto por empresas produtoras cinematográficas brasileiras, na forma a ser estabelecida em ato da ANCINE.
§ 1o  No caso de terceirização dos serviços a que se refere o caput, seus pagamentos deverão ser comprovados nas prestações de contas com notas fiscais ou recibos das empresas contratadas, acompanhados dos comprovantes de recolhimento dos tributos e contribuições correspondentes.
§ 2o  A empresa produtora de projeto de obra audiovisual aprovado pela ANCINE antes da promulgação da Lei no 11.437, de 2006, que não esteja em fase de prestação de contas final, e cujo Certificado de Produto Brasileiro não tenha sido solicitado, poderá requerer a inclusão da remuneração de que trata o caput, mediante redimensionamento do orçamento do projeto, desde que este não ultrapasse o limite dos recursos decorrentes das deduções do imposto sobre a renda fixado neste Decreto. (grifo nosso) 
Os projetos para utilização dos mecanismos de fomento indireto submetidos à aprovação da Ancine devem constituir-se dos documentos previsto no art. 9º da IN - Ancine 125/2015, entre os quais deve constar a estimativa de custos, cuja composição também é definida na referida Instrução Normativa, da seguinte forma: 
Art. 13. A estimativa de custos deverá ser dividida conforme segue:
I - desenvolvimento do projeto;
II - produção;
III - despesas administrativas;
IV - tributos;
V - gerenciamento e execução de projeto;
VI - agenciamento /coordenação e colocação;
§ 1º Não serão admitidas despesas referentes à distribuição nos projetos da modalidade de produção de obras audiovisuais.
§ 2º O somatório dos custos previstos nos incisos I a IV corresponderá ao valor do orçamento de produção, para fins de incidência da remuneração de gerenciamento e execução.
A IN - Ancine 125/2015 prevê também que os projetos de realização de festival internacional, de desenvolvimento de projeto e de distribuição serão submetidos à análise complementar, concomitantemente à fase de aprovação, devendo apresentar os documentos exigidos em seu art. 10, entre os quais se inclui, para essas três espécies de projetos, o orçamento.
Verifica-se, portanto, que a Ancine, quando da aprovação dos projetos, manifesta sua anuência às estimativas de custos e, nos casos que se exige análise complementar, aos orçamentos. Para tal, obviamente, deve observar a razoabilidade e economicidade dos projetos e seu alinhamento aos dispositivos legais e regulamentares.
No caso da taxa de gerenciamento, a Lei 11.437/2006 estabelece o limite de dez por cento para os projetos que utilizam recursos da Lei Incentivo à Cultura, da Lei do Audiovisual, da Condecine e dos Funcines. Logo, já há parâmetro estabelecido legalmente, que deve ser observado pela Agência e pelas proponentes.
Em que pese não existir previsão em relação a todos as espécies de incentivo, o percentual máximo de 15% para as despesas administrativas estabelecido na Lei Incentivo à Cultura também é um parâmetro a ser observado pelo setor e que pode ser utilizado pela Ancine, por analogia, para aprovação dos demais projetos.
A execução física e financeira do projeto deverá obedecer aos valores constantes do orçamento aprovado para o projeto e as despesas que destoam dos parâmetros legais, assim como despesas que não integraram o projeto, devem ser glosadas, conforme previsto na IN - Ancine 150/2019: 
Das despesas sujeitas à glosa
Art. 20. Despesas irregulares, inválidas ou estranhas ao projeto serão glosadas.
Art. 21. Serão consideradas irregulares e efetivamente glosadas, independentemente das características do projeto a elas vinculadas, as seguintes despesas:
 (...) 
VI - pagamentos que excedam os percentuais fixados legalmente para rubricas orçamentárias, tais como o de gerenciamento e execução, agenciamento, coordenação e colocação, dentre outras.
Em verdade, algumas despesas administrativas merecem ser avaliadas com atenção. Por exemplo, a locação de escritório para base de produção da obra representa despesa administrativa diretamente vinculada à realização do projeto. Essa locação, no entanto, não pode se confundir com o aluguel do escritório utilizado para as operações usuais da proponente, a qual pode ser coberta, em tese, pela taxa de gerenciamento. Em todo caso, apenas a análise do caso concreto, feita pelo órgão competente (notadamente a Ancine) é capaz de asseverar se as referidas despesas são razoáveis e guardam pertinência com o projeto, desde que adstritas ao percentual máximo estabelecido legalmente.
Em razão do exposto, propõe-se que seja informado à Consulente que:
140.1.	não se insere entre as competências constitucionais e legais do TCU estabelecer a razoabilidade de itens de despesas, matéria afeta à atividade legislativa ou ao Poder Executivo, no uso de seu poder regulamentar e/ou quando da realização de licitações e contratações diretas, atividade que lhe é discricionária, mas que deve ser executada respeitando os princípios da legalidade, economicidade e razoabilidade, entre outros;
140.2.	no caso da taxa de gerenciamento, a Lei 11.437/2006 estabelece o limite de dez por cento (10%) para os projetos que utilizam recursos da Lei Incentivo à Cultura, da Lei do Audiovisual, da Condecine e dos Funcines;
140.3.	em que pese não existir previsão em relação a todos as espécies de incentivo, a Lei Incentivo à Cultura estabelece o percentual máximo de quinze porcento (15%) para as despesas administrativas, parâmetro que pode ser usado, por analogia, em projetos financiados por outros normativos, tais como os projetos apoiados por meio da Lei do Audiovisual;
140.4.	a Ancine, por força do disposto no art. 3º, XI, do Anexo I ao Decreto 8.283/2014, é competente para aprovar os projetos de produção, coprodução, distribuição, exibição e infraestrutura técnica a serem realizados com recursos públicos e incentivos fiscais e deve, ao realizar a aprovação, verificar a adequação das rubricas orçamentárias aos percentuais fixados legalmente e a razoabilidade e economicidade dos custos relativos às despesas administrativas e de gerenciamento e à execução do projeto previstos na estimativa de custos estabelecida no art. 13 da Instrução Normativa - Ancine 125/2015.  
Resposta à consulta
Em suma, deve ser respondido à Consulente que:
141.1.	no tocante à questão 1:
141.1.1.	a Agência Nacional de Cinema promoveu alterações nos procedimentos de análise das prestações de contas dos recursos públicos aplicados em projetos audiovisuais, revogando a Instrução Normativa - Ancine 124/2015 e editando a Instrução Normativa - Ancine 150/2019, que realizou os ajustes sugeridos no subitem 9.2.1.1 do Acórdão 721/2019-TCU-Plenário, a saber, a retirada das hipóteses previstas no art. 31, IV e XIII, da IN 124/2015 (não fixação das informações de identificação do projeto nos comprovantes de despesas e lançamento de um mesmo documento fiscal nas Relações de Pagamentos de diferentes projetos) como causas para mera aprovação com ressalvas das contas do projeto audiovisual;
141.2.	no tocante à questão 2:
141.2.1.	os efeitos dos itens 9.2.3.1 e 9.2.4 do Acórdão 721/2019-TCU-Plenário, que tratam de pagamentos do Imposto de Renda de Pessoa Jurídica (IRPJ) , do Imposto de Renda de Pessoa Física (IRPF) e da Contribuição Social sobre o Lucro Líquido (CSLL) com recursos públicos destinados a projetos audiovisuais, estão suspensos em razão da interposição de pedido de reexame pelo Ministério da Cidadania e pela Ancine, ainda não julgado. Dessa forma, a Ancine não tem obrigação de realizar glosas em processos de prestação de contas de projetos audiovisuais no que se refere a pagamentos a título de tributos pessoais - como IRPJ, IRPF e CSLL, sob a alegação de dar cumprimento à referida decisão do TCU;
141.2.2.	a Instrução Normativa - Ancine 124/2015 albergava os pagamentos que incluíam os valores desses tributos a serem retidos na fonte, desde que as notas fiscais ou recibos estivessem acompanhados dos respectivos comprovantes de recolhimento ao fisco, previsão que foi mantida pela Instrução Normativa - Ancine 150/2019
141.3.	no tocante à questão 3:
141.3.1.		a contrapartida (Lei 8.685/1993 - art. 4º, §2º, I; Decreto 5.761/2006 - art. 12, § Único; IN - Ancine 124/2015 - arts. 19 e 20; e IN - Ancine 150/2019 - arts. 17 e 18) é uma obrigação dos projetos beneficiados, podendo ser realizada por meio de recursos de terceiros ou próprios, quando ocorre, nessa última hipótese, a denominada "doação pela própria produtora", que não se confunde com a doação (Lei 8313/1991, artigos 18 e 26; Decreto 5.761/2006, art. 4º, III e IV) realizada pelo contribuinte que opta por incentivar projetos culturais por meio da disponibilização de parte de seu imposto devido, sem esperar qualquer retribuição do proponente beneficiado. No caso desta doação, realizada por incentivador, e no que diz respeito aos incentivos previstos na Lei Incentivo à Cultura, não cabe destinação a projeto de pessoa vinculada ao doador (art. 27, §1º, da Lei 8.313/1991) , o que não se aplica a instituições culturais sem fins lucrativos, criadas pelo doador ou patrocinador, nos termos do art. 27, §2º, da Lei 8.313/1991;
141.3.2.	a Instrução Normativa - Ancine 124/2015 albergava, conforme definição presente em seu art. 2º, inciso VIII, que a contrapartida fosse realizada com recursos da proponente, e estabelecia os procedimentos para aceitação das doações de produtos e serviços, seja da proponente ou de terceiros, prevendo, também, que a comprovação da contrapartida fosse realizada por recibos de reembolso e por declaração de doação, desde que atendidas as condições estabelecidas em seus arts. 18 a 21;
141.3.3.	a Instrução Normativa - Ancine 150/2019 revogou a Instrução Normativa - Ancine 124/2015, mas manteve, em seu art. 2º, inciso II, a previsão que a contrapartida fosse realizada com recursos da proponente, bem como a possibilidade de comprovação da contrapartida por meio de recibos de reembolso e declaração de doação, desde que atendidas as condições presentes em seus arts. 16 a 19;  
141.3.4.	os efeitos do item 9.2.3.2 do Acórdão 721/2019-TCU-Plenário, que  trata de despesas efetuadas pelos proponentes a título de contrapartida, por meio de doação e sem a devida comprovação por documento fiscal ou equivalente, estão suspensos, em razão da interposição de pedido de reexame pelo Ministério da Cidadania e pela Ancine, ainda não julgado;
141.4.	no tocante à questão 4:
141.4.1.	o despacho que suspendeu os efeitos dos itens recorridos do Acórdão 721/2019-TCU-Plenário contém erro material, o qual já foi comunicado às instâncias responsáveis pelo exame recursal, não obstante se entender, em todo caso, que os efeitos do item 9.3.3 do decisum encontram-se suspensos;
141.4.2.	o faturamento, pela empresa produtora ou suas coligadas, de serviços prestados por elas (autocontratos) , seus sócios ou colaboradores ao projeto audiovisual, não se confunde com a atuação de empresas noteiras, desde que os serviços sejam efetivamente prestados e guardem relação com o objeto fomentado, devendo, ademais, observar os limites orçamentários previamente aprovados pelos órgãos competentes e as exigências relativas à comprovação das referidas despesas;
141.5.	no tocante à questão 5:
141.5.1.	não se insere entre as competências constitucionais e legais do TCU estabelecer a razoabilidade de itens de despesas, matéria afeta à atividade legislativa ou ao Poder Executivo, no uso de seu poder regulamentar e/ou quando da realização de licitações e contratações diretas, atividade que lhe é discricionária, mas que deve ser executada respeitando os princípios da legalidade, economicidade e razoabilidade, entre outros;
141.5.2.	no caso da taxa de gerenciamento, a Lei 11.437/2006 estabelece o limite de dez por cento (10%) para os projetos que utilizam recursos da Lei Incentivo à Cultura, da Lei do Audiovisual, da Condecine e dos Funcines;
141.5.3.	em que pese não existir previsão em relação a todos as espécies de incentivo, a Lei Incentivo à Cultura estabelece o percentual máximo de quinze porcento (15%) para as despesas administrativas, parâmetro que pode ser usado, por analogia, em projetos financiados por outros normativos, tais como os projetos apoiados por meio da Lei do Audiovisual;
141.5.4.	a Ancine, por força do disposto no art. 3º, XI, do Anexo I ao Decreto 8.283/2014, é competente para aprovar os projetos de produção, coprodução, distribuição, exibição e infraestrutura técnica a serem realizados com recursos públicos e incentivos fiscais e deve, ao realizar a aprovação, verificar a adequação das rubricas orçamentárias aos percentuais fixados legalmente e a razoabilidade e economicidade dos custos relativos às despesas administrativas e de gerenciamento e à execução do projeto previstos na estimativa de custos estabelecida no art. 13 da Instrução Normativa - Ancine 125/2015.  
CONCLUSÃO
Conclui-se que esta consulta deve ser conhecida, por atender aos requisitos de admissibilidade (itens 2 e 3) , e ser respondida nos termos dos subitens do item 152 do Exame Técnico.
Ante a conexão existente, considera-se oportuno o apensamento dos autos ao TC Processo 017.413/2017-6. 
PROPOSTA DE ENCAMINHAMENTO
Ante o exposto, submetem-se os autos à consideração superior, propondo:
144.1.	conhecer da presente consulta, vez que se encontram satisfeitos os requisitos de admissibilidade previstos nos arts. 264, IV, §§ 1º e 2º, e 265 do Regimento Interno do TCU;
144.2.	nos termos do art. 1º, XVII, da Lei 8.443/1992, responder à Consulente que:
144.2.1.	no tocante à questão 1:
144.2.1.1.	a Agência Nacional de Cinema promoveu alterações nos procedimentos de análise das prestações de contas dos recursos públicos aplicados em projetos audiovisuais, revogando a Instrução Normativa - Ancine 124/2015 e editando a Instrução Normativa - Ancine 150/2019, que realizou os ajustes sugeridos no subitem 9.2.1.1 do Acórdão 721/2019-TCU-Plenário, a saber, a retirada das hipóteses previstas no art. 31, IV e XIII, da IN 124/2015 (não fixação das informações de identificação do projeto nos comprovantes de despesas e lançamento de um mesmo documento fiscal nas Relações de Pagamentos de diferentes projetos) como causas para mera aprovação com ressalvas das contas do projeto audiovisual;
144.2.2.	no tocante à questão 2:
144.2.2.1.	os efeitos dos itens 9.2.3.1 e 9.2.4 do Acórdão 721/2019-TCU-Plenário, que  tratam de pagamentos do Imposto de Renda de Pessoa Jurídica (IRPJ) , do Imposto de Renda de Pessoa Física (IRPF) e da Contribuição Social sobre o Lucro Líquido (CSLL) com recursos públicos destinados a projetos audiovisuais, estão suspensos em razão da interposição de pedido de reexame pelo Ministério da Cidadania e pela Ancine, ainda não julgado. Dessa forma, a Ancine não tem obrigação de realizar glosas em processos de prestação de contas de projetos audiovisuais no que se refere a pagamentos a título de tributos pessoais - como IRPJ, IRPF e CSLL, sob a alegação de dar cumprimento à referida decisão do TCU;
144.2.2.2.	a Instrução Normativa - Ancine 124/2015 albergava os pagamentos que incluíam os valores desses tributos a serem retidos na fonte, desde que as notas fiscais ou recibos estivessem acompanhados dos respectivos comprovantes de recolhimento ao fisco, previsão que foi mantida pela Instrução Normativa - Ancine 150/2019; 
144.2.3.	no tocante à questão 3:
144.2.3.1.	a contrapartida (Lei 8.685/1993 - art. 4º, §2º, I; Decreto 5.761/2006 - art. 12, § Único; IN - Ancine 124/2015 - arts. 19 e 20; e IN - Ancine 150/2019 - arts. 17 e 18) é uma obrigação dos projetos beneficiados, podendo ser realizada por meio de recursos de terceiros ou próprios, quando ocorre, nessa última hipótese, a denominada "doação pela própria produtora", que não se confunde com a doação (Lei 8313/1991, artigos 18 e 26; Decreto 5.761/2006, art. 4º, III e IV) realizada pelo contribuinte que opta por incentivar projetos culturais por meio da disponibilização de parte de seu imposto devido, sem esperar qualquer retribuição do proponente beneficiado. No caso desta doação, realizada por incentivador, e no que diz respeito aos incentivos previstos na Lei Incentivo à Cultura, não cabe destinação a projeto de pessoa vinculada ao doador (art. 27, §1º, da Lei 8.313/1991) , o que não se aplica a instituições culturais sem fins lucrativos, criadas pelo doador ou patrocinador, nos termos do art. 27, §2º, da Lei 8.313/1991;
144.2.3.2.	a Instrução Normativa - Ancine 124/2015 albergava, conforme definição presente em seu art. 2º, inciso VIII, que a contrapartida fosse realizada com recursos da proponente, e estabelecia os procedimentos para aceitação das doações de produtos e serviços, seja da proponente ou de terceiros, prevendo, também, que a comprovação da contrapartida fosse realizada por recibos de reembolso e por declaração de doação, desde que atendidas as condições estabelecidas em seus arts. 18 a 21;
144.2.3.3.	a Instrução Normativa - Ancine 150/2019 revogou a Instrução Normativa - Ancine 124/2015, mas manteve, em seu art. 2º, inciso II, a previsão que a contrapartida fosse realizada com recursos da proponente, bem como a possibilidade de comprovação da contrapartida por meio de recibos de reembolso e declaração de doação, desde que atendidas as condições presentes em seus arts. 16 a 19;
144.2.3.4	os efeitos do item 9.2.3.2 do Acórdão 721/2019-TCU-Plenário, que trata de despesas efetuadas pelos proponentes a título de contrapartida, por meio de doação e sem a devida comprovação por documento fiscal ou equivalente, estão suspensos, em razão da interposição de pedido de reexame pelo Ministério da Cidadania e pela Ancine, ainda não julgado;  
144.2.4.	no tocante à questão 4:
144.2.4.1.	o despacho que suspendeu os efeitos dos itens recorridos do Acórdão 721/2019-TCU-Plenário contém erro material, o qual já foi comunicado às instâncias responsáveis pelo exame recursal. Não obstante, entende-se que, a despeito de tal erro material, na prática, em todo caso, que os efeitos do item 9.3.3 do decisum encontram-se suspensos;
144.2.4.2.	o faturamento, pela empresa produtora ou suas coligadas, de serviços prestados por elas (autocontratos) , seus sócios ou colaboradores ao projeto audiovisual, não se confunde com a atuação de empresas noteiras, desde que os serviços sejam efetivamente prestados e guardem relação com o objeto fomentado, devendo, ademais, observar os limites orçamentários previamente aprovados pelos órgãos competentes e as exigências relativas à comprovação das referidas despesas;
144.2.5.	no tocante à questão 5:
144.2.5.1.	não se insere entre as competências constitucionais e legais do TCU estabelecer a razoabilidade de itens de despesas, matéria afeta à atividade legislativa ou ao Poder Executivo, no uso de seu poder regulamentar e/ou quando da realização de licitações e contratações diretas, atividade que lhe é discricionária, mas que deve ser executada respeitando os princípios da legalidade, economicidade e razoabilidade, entre outros;
144.2.5.2.	no caso da taxa de gerenciamento, a Lei 11.437/2006 estabelece o limite de dez por cento (10%) para os projetos que utilizam recursos da Lei Incentivo à Cultura, da Lei do Audiovisual, da Condecine e dos Funcines;
144.2.5.3.	em que pese não existir previsão em relação a todos as espécies de incentivo, a Lei Incentivo à Cultura estabelece o percentual máximo de quinze porcento (15%) para as despesas administrativas, parâmetro que pode ser usado, por analogia, em projetos financiados por outros normativos, tais como os projetos apoiados por meio da Lei do Audiovisual;
144.2.5.4.	a Ancine, por força do disposto no art. 3º, XI, do Anexo I ao Decreto 8.283/2014, é competente para aprovar os projetos de produção, coprodução, distribuição, exibição e infraestrutura técnica a serem realizados com recursos públicos e incentivos fiscais e deve, ao realizar a aprovação, verificar a adequação das rubricas orçamentárias aos percentuais fixados legalmente e a razoabilidade e economicidade dos custos relativos às despesas administrativas e de gerenciamento e à execução do projeto previstos na estimativa de custos estabelecida no art. 13 da Instrução Normativa - Ancine 125/2015;
145.	apensar o presente processo ao TC Processo 017.413/2017-6, ante a conexão existente.
MANIFESTAÇÃO DO TITULAR DA UNIDADE TÉCNICA
	O titular da unidade técnica divergiu parcialmente do encaminhamento proposto, conforme manifestação à peça 10, a seguir transcrita.
"Cuidam os autos de Consulta formulada pela Presidente da Comissão de Cultura da Câmara dos Deputados (peça 3) , requisitando esclarecimentos e atualizações a respeito do processo TC Processo 017.413/2017-6, referente à auditoria realizada na Agência Nacional do Cinema (Ancine) com o objetivo de verificar a conformidade da metodologia Ancine+Simples, empregada na análise das prestações de contas de projetos audiovisuais fomentados com recursos federais.
Divirjo parcialmente da proposta presente na instrução constante da peça 8 , que recebeu a anuência da Titular da 5ª Diretoria, por entender que parte do documento encaminhado pela Comissão de Cultura da Câmara dos Deputados não tem o caráter de consulta, ora por se tratar de solicitação de informação (Questão 1) , ora por não se tratar de dúvidas suscitadas na aplicação de dispositivos legais e regulamentares (Questões 4 e 5) , não cabendo, em razão disso, em relação a esses pontos, que a resposta a ser proferida tenha o caráter normativo e constitua prejulgamento de tese, como previsto no § 3º do art. 264 do Regimento Interno do TCU. 
Cabe destacar, que a solicitante, além da legitimidade para realizar consulta, é legitimada para realizar solicitação de informações, com base no art. 59, II, do Resolução TCU 259/2014. 
Assim, tendo em conta a relevância do tema, entendo que as questões 2 e 3 devem ser conhecidas como consulta, pois preenchem os requisitos de admissibilidade previstos nos arts. 264, IV, §§ 1º e 2º, e 265 do Regimento Interno.
Adicionalmente, estou de acordo em prestar à Comissão de Cultura às informações solicitadas conforme proposta a seguir, em conformidade com o inciso II do art. 59 da Resolução TCU 259/2014.  
5. 	Ante o exposto, escusando-me por divergir dos posicionamentos anteriores, proponho:
5.1.	conhecer do pedido presente nas questões 2 e 3 como consulta, vez que se encontram satisfeitos os requisitos de admissibilidade previstos nos arts. 264, IV, §§ 1º e 2º, e 265 do Regimento Interno do TCU;
5.2.	nos termos do art. 1º, XVII, da Lei 8.443/1992, responder à Consulente que:
5.2.1.	no tocante à questão 2:
5.2.1.1.	os efeitos dos itens 9.2.3.1 e 9.2.4 do Acórdão 721/2019-TCU-Plenário, que  tratam de pagamentos do Imposto de Renda de Pessoa Jurídica (IRPJ) , do Imposto de Renda de Pessoa Física (IRPF) e da Contribuição Social sobre o Lucro Líquido (CSLL) com recursos públicos destinados a projetos audiovisuais, estão suspensos em razão da interposição de pedido de reexame pelo Ministério da Cidadania e pela Ancine, ainda não julgado. Dessa forma, a Ancine não tem obrigação de realizar glosas em processos de prestação de contas de projetos audiovisuais no que se refere a pagamentos a título de tributos pessoais - como IRPJ, IRPF e CSLL, sob a alegação de dar cumprimento à referida decisão do TCU;
5.2.1.2.		a Instrução Normativa - Ancine 124/2015 albergava os pagamentos que incluíam os valores desses tributos a serem retidos na fonte, desde que as notas fiscais ou recibos estivessem acompanhados dos respectivos comprovantes de recolhimento ao fisco, previsão que foi mantida pela Instrução Normativa - Ancine 150/2019; 
5.2.2.	no tocante à questão 3:
5.2.2.1.	a contrapartida (Lei 8.685/1993 - art. 4º, §2º, I; Decreto 5.761/2006 - art. 12, § Único; IN - Ancine 124/2015 - arts. 19 e 20; e IN - Ancine 150/2019 - arts. 17 e 18) é uma obrigação dos projetos beneficiados, podendo ser realizada por meio de recursos de terceiros ou próprios, quando ocorre, nessa última hipótese, a denominada "doação pela própria produtora", que não se confunde com a doação (Lei 8313/1991, artigos 18 e 26; Decreto 5.761/2006, art. 4º, III e IV) realizada pelo contribuinte que opta por incentivar projetos culturais por meio da disponibilização de parte de seu imposto devido, sem esperar qualquer retribuição do proponente beneficiado. No caso desta doação, realizada por incentivador, e no que diz respeito aos incentivos previstos na Lei Incentivo à Cultura, não cabe destinação a projeto de pessoa vinculada ao doador (art. 27, §1º, da Lei 8.313/1991) , o que não se aplica a instituições culturais sem fins lucrativos, criadas pelo doador ou patrocinador, nos termos do art. 27, §2º, da Lei 8.313/1991;
5.2.2.2.	a Instrução Normativa - Ancine 124/2015 albergava, conforme definição presente em seu art. 2º, inciso VIII, que a contrapartida fosse realizada com recursos da proponente, e estabelecia os procedimentos para aceitação das doações de produtos e serviços, seja da proponente ou de terceiros, prevendo, também, que a comprovação da contrapartida fosse realizada por recibos de reembolso e por declaração de doação, desde que atendidas as condições estabelecidas em seus arts. 18 a 21;
5.2.2.3.	a Instrução Normativa - Ancine 150/2019 revogou a Instrução Normativa - Ancine 124/2015, mas manteve, em seu art. 2º, inciso II, a previsão que a contrapartida fosse realizada com recursos da proponente, bem como a possibilidade de comprovação da contrapartida por meio de recibos de reembolso e declaração de doação, desde que atendidas as condições presentes em seus arts. 16 a 19;
5.2.2.4	os efeitos do item 9.2.3.2 do Acórdão 721/2019-TCU-Plenário, que trata de despesas efetuadas pelos proponentes a título de contrapartida, por meio de doação e sem a devida comprovação por documento fiscal ou equivalente, estão suspensos, em razão da interposição de pedido de reexame pelo Ministério da Cidadania e pela Ancine, ainda não julgado;  
5.3.	informar à Comissão de Cultura da Câmara dos Deputados nos termos do art. 59, II, da Resolução TCU 259/2014, c/c art. 1º, XVII, da Lei 8.443/1992 que:
5.3.1	a Agência Nacional de Cinema promoveu alterações nos procedimentos de análise das prestações de contas dos recursos públicos aplicados em projetos audiovisuais, revogando a Instrução Normativa - Ancine 124/2015 e editando a Instrução Normativa - Ancine 150/2019, que realizou os ajustes sugeridos no subitem 9.2.1.1 do Acórdão 721/2019-TCU-Plenário, a saber, a retirada das hipóteses previstas no art. 31, IV e XIII, da IN 124/2015 (não fixação das informações de identificação do projeto nos comprovantes de despesas e lançamento de um mesmo documento fiscal nas Relações de Pagamentos de diferentes projetos) como causas para mera aprovação com ressalvas das contas do projeto audiovisual;
5.3.2	o despacho que suspendeu os efeitos dos itens recorridos do Acórdão 721/2019-TCU-Plenário contém erro material, o qual já foi comunicado às instâncias responsáveis pelo exame recursal;
5.3.3	não se insere entre as competências constitucionais e legais do TCU estabelecer a razoabilidade de itens de despesas, matéria afeta à atividade legislativa ou ao Poder Executivo, no uso de seu poder regulamentar e/ou quando da realização de licitações e contratações diretas, atividade que lhe é discricionária, mas que deve ser executada respeitando os princípios da legalidade, economicidade e razoabilidade, entre outros;
5.3.4	a Ancine, por força do disposto no art. 3º, XI, do Anexo I ao Decreto 8.283/2014, é competente para aprovar os projetos de produção, coprodução, distribuição, exibição e infraestrutura técnica a serem realizados com recursos públicos e incentivos fiscais e deve, ao realizar a aprovação, verificar a adequação das rubricas orçamentárias aos percentuais fixados legalmente e a razoabilidade e economicidade dos custos relativos às despesas administrativas e de gerenciamento e à execução do projeto previstos na estimativa de custos estabelecida no art. 13 da Instrução Normativa - Ancine 125/2015;
5.4	apensar o presente processo ao TC Processo 017.413/2017-6, ante a conexão existente."
MANIFESTAÇÃO DO MINISTÉRIO PÚBLICO JUNTO AO TCU
	O Ministério Público junto ao Tribunal, representado pelo Subprocurador-Geral Paulo Soares Bugarin, manifestou-se de acordo com a proposta do titular da unidade técnica, consoante o Parecer à peça 19, a seguir transcrito.
"Trata-se de Consulta formulada pela Presidente da Comissão de Cultura da Câmara dos Deputados, Sra. Alice Portugal (peça 3) , requisitando esclarecimentos e atualizações a respeito do processo TC Processo 017.413/2017-6, referente à auditoria realizada na Agência Nacional do Cinema (Ancine) com o objetivo de verificar a conformidade da metodologia Ancine+Simples, empregada na análise das prestações de contas de projetos audiovisuais fomentados com recursos federais.
Com o julgamento do TC Processo 017.413/2017-6, foi prolatado o Acórdão 721/2019-TCU-Plenário, alterado pelo Acórdão 992/2019-TCU-Plenário, a seguir transcrito, no que interessa à presente Consulta:
Acórdão 721/2019-TCU-Plenário:
9.2. determinar que, nos termos do art. 250, II, do RITCU, a Agência Nacional do Cinema - Ancine adote as seguintes medidas:
9.2.1. atente, ao realizar os ajustes sobre as normas internas em substituição à IN Ancine nº 124, de 2015, nos termos do item 9.3.1 do Acórdão 4835/2018-TCU-Segunda Câmara, para a necessidade de:
9.2.1.1. abster-se de prever dispositivo tendente a permitir que: 
9.2.1.1.1. as falhas materiais sejam classificadas como meras falhas formais resultantes de ressalvas, a exemplo das previstas no art. 31, IV e XIII, da atual IN Ancine nº 124, de 2015 (Achado III.2) ;
9.2.1.1.2. a comprovação de contrapartida ocorra por meio de doação ou sem a devida nota fiscal certificadora, entre outros documentos equivalentes (Achado III.1) ;
9.2.1.1.3. a tomada de decisão seja fundada em informações meramente declaratórias do beneficiário dos recursos públicos, evitando a aprovação de prestação de contas com irregularidades, conforme verificado, por exemplo, nos projetos auditados ("O Barco", "Moviecom Jaú", "Motel", "Orlando", "Quatro Histórias e Meia") , em desconformidade com os princípios da transparência e da prestação de contas (Achado III.1) ;
9.2.1.1.4. o proponente deixe de fixar as informações de identificação do projeto nos documentos comprobatórios de despesa ou use o mesmo documento para a comprovação de mais de um projeto (Achado III.2) ;
9.2.2. apresente ao TCU, no prazo de 60 (sessenta) dias contados da notificação, o devido plano de ação para a reanálise das prestações de contas de todos os projetos audiovisuais aprovados, sem ou com ressalvas, nos termos da IN Ancine nº 124, de 2015, caso não abarcados na determinação prolatada pelo item 9.3.2 do Acórdão 4835/2018-TCU-Segunda Câmara, sem a análise complementar prevista no art. 2º, XXVI, do referido normativo, garantindo que a nova análise se desenvolva pela conferência de todos os documentos comprobatórios das despesas realizadas, entre outros necessários à evidenciação do bom uso dos recursos públicos, devendo o referido plano de ação conter, no mínimo, a relação das medidas a serem adotadas, com os responsáveis para cada ação e o prazo para a sua implementação, não devendo aí ser superior a 12 (doze) meses contados da ciência desta deliberação (Achado III.1) ;
9.2.3. promova, por ocasião da reanálise das prestações de contas dos projetos audiovisuais aprovados, sem ou com ressalvas, em face do item 9.3.2 do Acórdão 4835/2018-TCU-Segunda Câmara, a glosa dos seguintes itens de dispêndio:
9.2.3.1. pagamentos a título de tributos pessoais, a exemplo do Imposto de Renda de Pessoa Jurídica (IRPJ) , do Imposto de Renda de Pessoa Física (IRPF) e da Contribuição Social sobre o Lucro Líquido (CSLL) , por terem sido equivocadamente habilitados como valores aptos à comprovação de despesas, em respeito por analogia, assim, à Súmula nº 254 do TCU (Achado III.6) ;
9.2.3.2. todas as despesas efetuadas pelos proponentes a título de contrapartida, por meio de doação e sem a devida comprovação por documento fiscal ou equivalente, por contrariar o art. 27 da Lei nº 8.313, de 1991, e o art. 12, parágrafo único, do Decreto nº 5.761, de 2006, informando o TCU, nos relatórios períodos da Ancine, sobre o resultado dessas glosas efetuadas;
9.2.4. atente para a orientação veiculada pela Súmula nº 254 do TCU, abstendo-se de permitir o indevido uso de recursos públicos para o pagamento de tributos pessoais, a exemplo do Imposto de Renda de Pessoa Jurídica (IRPJ) , do Imposto de Renda de Pessoa Física (IRPF) e da Contribuição Social sobre o Lucro Líquido (CSLL) , como verificado nas prestações de contas do projeto "É proibido proibir", sob pena de responsabilização dos agentes públicos pela eventual reparação do dano ao erário ou pela aplicação da correspondente multa legal (Achado III.6) ;
9.3. determinar que, nos termos dos arts. 250, II, e 251 do RITCU, a Agência Nacional do Cinema adote as seguintes medidas:
 (...) 
9.3.3. inclua em seus normativos internos, diante das informações acostadas às peças 239 e 240, a vedação à realização, pelas proponentes, de pagamentos em seu próprio favor e, especialmente, de pagamentos a empresas com coincidência entre os quadros societários ou entre os endereços empresariais, além de endereços incompatíveis com a atividade exercida, devendo atentar, ainda, para a adicional observância ao Acórdão 4835/2018-TCU-Segunda Câmara (Achado III.10) .
II
Especificamente, neste processo são feitos os seguintes questionamentos pela Presidente da Comissão de Cultura da Câmara dos Deputados, Sra. Alice Portugal:
1. Quais foram os ajustes nas normas regulamentares editadas pela em relação à análise de prestações de contas, após as sugestões encaminhadas pelo TCU no item 9.2.1.1 do Processo TC nº Processo 017.413/2017-6?
2. Houve glosa, por parte do Poder Executivo federal, dos pagamentos a título de tributos pessoais - como IRPJ, IRPF e CSLL - no âmbito dos projetos audiovisuais apoiados por fomento da Ancine, para efeitos de prestação de contas. No entanto, o pagamento desses tributos é inerente à produção audiovisual e se referem a retenções obrigatórias por ocasião dos desembolsos, no âmbito da execução dos projetos audiovisuais, destinados a fornecedores e à contratação de pessoas físicas em relação trabalhista. Portanto, solicitamos ao TCU apreciação acerca da legalidade das referidas glosas, além de solicitar manifestação sobre a conformidade dessas despesas em relação ao disposto na Instrução Normativa nº 124, de 22 de dezembro de 2015.
3. Qual é a distinção conceitual entre doação realizada pela própria produtora como contrapartida e doação/patrocínio realizados no contexto de incentivo a projetos culturais/audiovisuais (para fins de obtenção de incentivo fiscal) ? A contrapartida efetuada mediante doação realizada pela própria produtora como contrapartida está de acordo com o disposto na Instrução Normativa nº 125, de 22 de dezembro de 2015? Nos termos da Lei nº 8.685, de 20 de julho de 1993 (Lei do Audiovisual) , de outros diplomas legais pertinentes ou de outras normas que as regulamentam, há a possibilidade de que a comprovação dessas distintas formas de doação possa ocorrer por contratos de contrapartida e por recibos de doação?
4. Como se pode se efetuar distinção, efetivamente, entre o modelo de autocontratação, no qual ocorre efetivo fornecimento de bens e serviço, e a atuação das chamadas "empresas noteiras", sendo essa segunda situação uma na qual pode se configurar fraude e eventual desvio de finalidade do objeto do projeto audiovisual.
5. Como se opera a delimitação - seja nas diversas normas regulamentares da Ancine editadas ao longo do tempo, seja do ponto de vista da razoabilidade à luz do ordenamento jurídico vigente no país - entre percentual ideal entre despesas administrativas (que remuneram a estrutura destinada especificamente ao projeto) e despesas remuneradas pela taxa de gerenciamento (remuneração da própria produtora do proponente do projeto audiovisual, por sua gestão do projeto) ?
A instrução técnica constante da peça 8, com a anuência da Titular da 5ª Diretoria da SecexEducação, propôs ao Tribunal o conhecimento da presente consulta, para responder à consulente nos seguintes termos:
Quanto à questão 1:
- a Agência Nacional do Cinema promoveu alterações nos procedimentos de análise das prestações de contas dos recursos públicos aplicados em projetos audiovisuais, revogando a Instrução Normativa - Ancine 124/2015 e editando a Instrução Normativa - Ancine 150/2019, que realizou os ajustes sugeridos no subitem 9.2.1.1 do Acórdão 721/2019-TCU-Plenário, a saber, a retirada das hipóteses previstas no art. 31, IV e XIII, da IN 124/2015 (não fixação das informações de identificação do projeto nos comprovantes de despesas e lançamento de um mesmo documento fiscal nas Relações de Pagamentos de diferentes projetos) como causas para mera aprovação com ressalvas das contas do projeto audiovisual.
	Quanto à questão 2:
- os efeitos dos itens 9.2.3.1 e 9.2.4 do Acórdão 721/2019-TCU-Plenário, que tratam de pagamentos do Imposto de Renda de Pessoa Jurídica (IRPJ) , do Imposto de Renda de Pessoa Física (IRPF) e da Contribuição Social sobre o Lucro Líquido (CSLL) com recursos públicos destinados a projetos audiovisuais, estão suspensos em razão da interposição de pedido de reexame pelo Ministério da Cidadania e pela Ancine, ainda não julgado. Dessa forma, a Ancine não tem obrigação de realizar glosas em processos de prestação de contas de projetos audiovisuais no que se refere a pagamentos a título de tributos pessoais - como IRPJ, IRPF e CSLL, sob a alegação de dar cumprimento à referida decisão do TCU;
- a Instrução Normativa - Ancine 124/2015 albergava os pagamentos que incluíam os valores desses tributos a serem retidos na fonte, desde que as notas fiscais ou recibos estivessem acompanhados dos respectivos comprovantes de recolhimento ao fisco, previsão que foi mantida pela Instrução Normativa - Ancine 150/2019.
	Quanto à questão 3:
- a contrapartida (Lei 8.685/1993 - art. 4º, § 2º, I; Decreto 5.761/2006 - art. 12, § Único; IN - Ancine 124/2015 - arts. 19 e 20; e IN - Ancine 150/2019 - arts. 17 e 18) é uma obrigação dos projetos beneficiados, podendo ser realizada por meio de recursos de terceiros ou próprios, quando ocorre, nessa última hipótese, a denominada 'doação pela própria produtora', que não se confunde com a doação (Lei 8.313/1991, artigos 18 e 26; Decreto 5.761/2006, art. 4º, III e IV) realizada pelo contribuinte que opta por incentivar projetos culturais por meio da disponibilização de parte de seu imposto devido, sem esperar qualquer retribuição do proponente beneficiado. No caso desta doação, realizada por incentivador, e no que diz respeito aos incentivos previstos na Lei Incentivo à Cultura, não cabe destinação a projeto de pessoa vinculada ao doador (art. 27, § 1º, da Lei 8.313/1991) , o que não se aplica a instituições culturais sem fins lucrativos, criadas pelo doador ou patrocinador, nos termos do art. 27, § 2º, da Lei 8.313/1991;
- a Instrução Normativa - Ancine 124/2015 albergava, conforme definição presente em seu art. 2º, inciso VIII, que a contrapartida fosse realizada com recursos da proponente, e estabelecia os procedimentos para aceitação das doações de produtos e serviços, seja da proponente ou de terceiros, prevendo, também, que a comprovação da contrapartida fosse realizada por recibos de reembolso e por declaração de doação, desde que atendidas as condições estabelecidas em seus arts. 18 a 21;
- a Instrução Normativa - Ancine 150/2019 revogou a Instrução Normativa - Ancine 124/2015, mas manteve, em seu art. 2º, inciso II, a previsão que a contrapartida fosse realizada com recursos da proponente, bem como a possibilidade de comprovação da contrapartida por meio de recibos de reembolso e declaração de doação, desde que atendidas as condições presentes em seus arts. 16 a 19;
- os efeitos do item 9.2.3.2 do Acórdão 721/2019-TCU-Plenário, que trata de despesas efetuadas pelos proponentes a título de contrapartida, por meio de doação e sem a devida comprovação por documento fiscal ou equivalente, estão suspensos, em razão da interposição de pedido de reexame pelo Ministério da Cidadania e pela Ancine, ainda não julgado.
Quanto à questão 4:
- o despacho que suspendeu os efeitos dos itens recorridos do Acórdão 721/2019-TCU-Plenário contém erro material, o qual já foi comunicado às instâncias responsáveis pelo exame recursal. Não obstante, entende-se que, a despeito de tal erro material, na prática, os efeitos do item 9.3.3 do decisum encontram-se suspensos;
- o faturamento, pela empresa produtora ou suas coligadas, de serviços prestados por elas (autocontratos) , seus sócios ou colaboradores ao projeto audiovisual, não se confunde com a atuação de empresas noteiras, desde que os serviços sejam efetivamente prestados e guardem relação com o objeto fomentado, devendo, ademais, observar os limites orçamentários previamente aprovados pelos órgãos competentes e as exigências relativas à comprovação das referidas despesas.
Quanto à questão 5:
- não se insere entre as competências constitucionais e legais do TCU estabelecer a razoabilidade de itens de despesas, matéria afeta à atividade legislativa ou ao Poder Executivo, no uso de seu poder regulamentar e/ou quando da realização de licitações e contratações diretas, atividade que lhe é discricionária, mas que deve ser executada respeitando os princípios da legalidade, economicidade e razoabilidade, entre outros;
- no caso da taxa de gerenciamento, a Lei 11.437/2006 estabelece o limite de dez por cento (10%) para os projetos que utilizam recursos da Lei Incentivo à Cultura, da Lei do Audiovisual, da Condecine e dos Funcines;
- em que pese não existir previsão em relação a todas as espécies de incentivo, a Lei Incentivo à Cultura estabelece o percentual máximo de quinze por cento (15%) para as despesas administrativas, parâmetro que pode ser usado, por analogia, em projetos financiados por outros normativos, tais como os projetos apoiados por meio da Lei do Audiovisual;
- a Ancine, por força do disposto no art. 3º, XI, do Anexo I ao Decreto 8.283/2014, é competente para aprovar os projetos de produção, coprodução, distribuição, exibição e infraestrutura técnica a serem realizados com recursos públicos e incentivos fiscais e deve, ao realizar a aprovação, verificar a adequação das rubricas orçamentárias aos percentuais fixados legalmente e a razoabilidade e economicidade dos custos relativos às despesas administrativas e de gerenciamento e à execução do projeto previstos na estimativa de custos estabelecida no art. 13 da Instrução Normativa - Ancine 125/2015.
O Titular da SecexEducação diverge parcialmente da proposta de encaminhamento.
Entende que o Tribunal deve conhecer como consulta apenas as questões 2 e 3, já que preenchem os requisitos de admissibilidade previstos nos arts. 264, IV, §§ 1º e 2º, e 265 do Regimento Interno, respondendo a tais consultas nos termos propostos.
Para o Secretário, as demais questões, por tratarem de solicitação de informação (questão 1) e não se referirem a dúvidas na aplicação de dispositivos legais e regulamentares (questões 4 e 5) , não devem ser conhecidas como consulta. Não obstante, propõe que sejam prestadas à Comissão de Cultura as informações solicitadas, haja vista que a solicitante é legitimada para realizar solicitação de informações, com base no art. 59, II, do Resolução-TCU 259/2014.
III
Por meio do despacho de peça 18, Vossa Excelência solicitou o pronunciamento do Ministério Público de Contas.
Este representante do MPTCU manifesta-se totalmente de acordo com as conclusões do titular da SecexEducação e entende que devem ser conhecidas como consulta apenas as questões 2 e 3, já que preenchem os requisitos de admissibilidade previstos nos arts. 264, IV, §§ 1º e 2º, e 265 do Regimento Interno, respondendo a tais consultas nos termos propostos.
De fato, as questões 1, 4 e 5 não tratam de dúvidas suscitadas na aplicação de dispositivos legais e regulamentares concernentes à matéria de competência deste Tribunal.
Nestes casos, tendo em vista que a resposta à consulta tem caráter normativo e constitui prejulgamento da tese, mas não do fato ou caso concreto, mostra-se mais adequado o encaminhamento proposto pelo Secretário de prestar à Comissão de Cultura as informações solicitadas, em conformidade com o inciso II do art. 59 da Resolução-TCU 259/2014.
Assim, apresento a seguir considerações sobre os dois pontos aptos à manifestação do Tribunal por meio de Consulta, questões 2 e 3, adiantando que acompanho as análises e conclusões da unidade técnica.
	
	Questão 2 - Pagamento de tributos pessoais com recursos do fomento
Como descrito anteriormente, a questão 2 da consulta relaciona-se à legalidade ou não de pagamentos a título de tributos pessoais - como IRPJ, IRPF e CSLL - no âmbito dos projetos audiovisuais apoiados por fomento da Ancine, com recursos dos projetos financiados.
Em um primeiro momento, considerando a prática irregular, o Tribunal, por meio do mencionado Acórdão 721/2019-TCU-Plenário, decidiu, no item 9.2.3.1, determinar à Agência Nacional do Cinema - Ancine que, por ocasião da reanálise das prestações de contas dos projetos audiovisuais aprovados, sem ou com ressalvas, em face do item 9.3.2 do Acórdão 4835/2018-TCU-Segunda Câmara, promovesse a glosa dos pagamentos a título de tributos pessoais, a exemplo do Imposto de Renda de Pessoa Jurídica (IRPJ) , do Imposto de Renda de Pessoa Física (IRPF) e da Contribuição Social sobre o Lucro Líquido (CSLL) , por terem sido equivocadamente habilitados como valores aptos à comprovação de despesas, em respeito por analogia, assim, à Súmula-TCU 254.
Como informado pela unidade técnica, o Ministério da Cidadania e a Ancine recorreram do Acórdão 721/2019-TCU-Plenário (peças 309 a 312 e 385 do TC Processo 017.413/2017-6) , inclusive da determinação presente no item 9.2.
Por meio do despacho datado de 14/12/2020 (peça 466 do TC Processo 017.413/2017-6) , acolhendo proposta da Secretaria de Recursos deste Tribunal (peça 445 do TC Processo 017.413/2017-6) , o Ministro Raimundo Carreiro conheceu dos pedidos de reexame interpostos pelo Ministério da Cidadania e pela Ancine e suspendeu os efeitos dos itens 9.2, 9.3 (exceto subitens 9.3.1, 9.3.2 e 9.3.3) e 9.6 do Acórdão 721/2019-TCU-Plenário.
O pedido de reexame ainda não foi apreciado no mérito, de forma que, em relação à questão suscitada, o posicionamento definitivo quanto ao caso concreto dar-se-á apenas quando da apreciação dos pedidos de reexame interpostos contra o Acórdão 721/2019-TCU-Plenário.
Nestes termos, como anotado pela SecexEducação, não há a obrigatoriedade para que a Agência efetue glosas dos pagamentos referentes àqueles tributos no âmbito de prestações de contas de projetos audiovisuais.
Assim, compreendo adequada a proposta de responder à consulente que os efeitos dos itens 9.2.3.1 e 9.2.4 do Acórdão 721/2019-TCU-Plenário, que tratam de pagamentos do Imposto de Renda de Pessoa Jurídica (IRPJ) , do Imposto de Renda de Pessoa Física (IRPF) e da Contribuição Social sobre o Lucro Líquido (CSLL) com recursos públicos destinados a projetos audiovisuais, estão suspensos em razão da interposição de pedido de reexame pelo Ministério da Cidadania e pela Ancine, ainda não julgado. Dessa forma, a Ancine não tem, até o presente momento, obrigação de realizar glosas em processos de prestação de contas de projetos audiovisuais no que se refere a pagamentos a título de tributos pessoais - como IRPJ, IRPF e CSLL, sob a alegação de dar cumprimento à referida decisão do TCU.
	
Questão 3 - Distinção entre contrapartida do produtor e doação financeira do incentivador
A questão 3 da consulta relaciona-se ao conceito entre doação realizada pela própria produtora como contrapartida e doação/patrocínio realizados no contexto de incentivo a projetos culturais/audiovisuais (para fins de obtenção de incentivo fiscal) e como pode ser feita a comprovação dessas distintas formas de doação, se podem ocorrer por contratos de contrapartida ou por recibos de doação.
Da mesma forma, o Tribunal, por meio do mencionado Acórdão 721/2019-TCU-Plenário, decidiu, no item 9.2.3.2, determinar à Agência Nacional do Cinema - Ancine que, por ocasião da reanálise das prestações de contas dos projetos audiovisuais aprovados, sem ou com ressalvas, em face do item 9.3.2 do Acórdão 4835/2018-TCU-Segunda Câmara, promovesse a glosa de todas as despesas efetuadas pelos proponentes a título de contrapartida, por meio de doação e sem a devida comprovação por documento fiscal ou equivalente, por contrariar o art. 27 da Lei 8.313/91 e o art. 12, parágrafo único, do Decreto 5.761/2006.
Igualmente à questão anterior, o posicionamento definitivo quanto a essa questão dar-se-á quando da apreciação dos pedidos de reexames interpostos contra o Acórdão 721/2019-TCU-Plenário. Assim, compreendo adequada a proposta de resposta à consulente feita pela unidade técnica.
IV
23.	Com estas considerações, em atenção à oitiva propiciada por Vossa Excelência, o Ministério Público de Contas manifesta-se integralmente de acordo com a proposta da unidade técnica, constante à peça 10."
É o Relatório.

Daniel Gustavo Santos Roque (31195/OAB-SP) e Fabricio Duarte Tanure (91151/OAB-RJ), representando Agência Nacional do Cinema.

Subprocurador-Geral Paulo Soares Bugarin.

CONSULTA. COMISSÃO DE CULTURA DA CÂMARA DOS DEPUTADOS. AUDITORIA REALIZADA PELO TCU NA ANCINE PARA VERIFICAR A METODOLOGIA INTITULADA ANCINE+SIMPLES. CONHECIMENTO DE PARTE DAS QUESTÕES COMO CONSULTA. RESPOSTAS. CIÊNCIA.

CONSULTA (CONS)

Unidade de Auditoria Especializada em Educação, Cultura, Esporte e Direitos Humanos (AudEducação).

Trata-se de Consulta formulada pela Presidente da Comissão de Cultura da Câmara dos Deputados, Deputada Alice Portugal (peça 3) , requisitando esclarecimentos e atualizações a respeito do processo TC Processo 017.413/2017-6, referente à auditoria realizada na Agência Nacional do Cinema (Ancine) com o objetivo de verificar a conformidade da metodologia Ancine+Simples, empregada na análise das prestações de contas de projetos audiovisuais fomentados com recursos federais.
2.	O TC Processo 017.413/2017-6 cuidou de auditoria realizada na Agência Nacional do Cinema (Ancine) , com o objetivo de verificar a conformidade da metodologia, denominada de "Ancine+Simples" (Revogada pela Instrução Normativa ANCINE n° 150-E/2019-SEI 1455126) , anteriormente empregada para a análise das prestações de contas da aplicação dos recursos públicos destinados a projetos apoiados por meio de incentivos fiscais previstos em lei, fomento indireto, ou de repasses provenientes da agência e do Fundo Setorial do Audiovisual (FSA) .
3.	A Consulta traz os seguintes questionamentos (peça 3) :
1) Quais foram os ajustes nas normas regulamentares editadas em relação à análise de prestações de contas, após as sugestões encaminhadas pelo TCU no item 9.2.1.1 do Processo TC nº Processo 017.413/2017-6?"
2) Houve glosa, por parte do Poder Executivo federal, dos pagamentos a título de tributos pessoais - como IRPJ, IRPF e CSLL - no âmbito dos projetos audiovisuais apoiados por fomento da Ancine, para efeitos de prestação de contas. No entanto, o pagamento desses tributos é inerente à produção audiovisual e se referem a retenções obrigatórias por ocasião dos desembolsos, no âmbito da execução dos projetos audiovisuais, destinados a fornecedores e à contratação de pessoas físicas em relação trabalhista. Portanto, solicitamos ao TCU apreciação acerca da legalidade das referidas glosas, além de solicitar manifestação sobre a conformidade dessas despesas em relação ao disposto na Instrução Normativa nº 124, de 22 de dezembro de 2015. 
3) Qual é a distinção conceitual entre doação realizada pela própria produtora como contrapartida e doação/patrocínio realizados no contexto de incentivo a projetos culturais/audiovisuais (para fins de obtenção de incentivo fiscal) ? A contrapartida efetuada mediante doação realizada pela própria produtora como contrapartida está de acordo com o disposto na Instrução Normativa nº 125, de 22 de dezembro de 2015? Nos termos da Lei nº 8.685, de 20 de julho de 1993 (Lei do Audiovisual) , de outros diplomas legais pertinentes ou de outras normas que as regulamentam, há a possibilidade de que a comprovação dessas distintas formas de doação possa ocorrer por contratos de contrapartida e por recibos de doação? 
4) Como se pode se efetuar distinção, efetivamente, entre o modelo de autocontratação, no qual ocorre efetivo fornecimento de bens e serviço, e a atuação das chamadas "empresas noteiras", sendo essa segunda situação uma na qual pode se configurar fraude e eventual desvio de finalidade do objeto do projeto audiovisual
5) Como se opera a delimitação - seja nas diversas normas regulamentares da Ancine editadas ao longo do tempo, seja do ponto de vista da razoabilidade à luz do ordenamento jurídico vigente no país - entre percentual ideal entre despesas Para verificar as assinaturas, acesse www.tcu.gov.br/autenticidade, informando o código 67737057. administrativas (que remuneram a estrutura destinada especificamente ao projeto) e despesas remuneradas pela taxa de gerenciamento (remuneração da própria produtora do proponente do projeto audiovisual, por sua gestão do projeto) ?
4.	Como justificativa, a consulente apresenta os seguintes argumentos:
"A metodologia Ancine+Simples foi objeto de uma série de questionamentos e de polêmicas. Desse modo, faz-se necessário que um entendimento mais aprofundado e atualizado acerca da temática seja objeto de posicionamento por parte dos órgãos de controle federais, sendo esta a razão do envio da presente consulta ao Tribunal de Contas da União (TCU) . 
Nesse sentido, há uma série de esclarecimentos conceituais a serem detalhados no âmbito da execução dos projetos audiovisuais, os que promovem grande insegurança jurídica às produtoras do setor, uma vez que a possível falta de clareza e eventual choque entre regras constantes nas normas regulamentares da Ancine levam, não raro, a situações em que a prestação de contas torna-se operação extremamente dificultosa, com consequências como eventual não aprovação de prestações contas, de glosas de despesas e de presumíveis faltas de delimitação conceituais que prejudicam os realizadores do audiovisual. 
Para que as dúvidas possam ser esclarecidas e para que as normas regulamentares possam ser sempre aperfeiçoadas, entendemos fundamental o envio da presente consulta ao TCU, para que este órgão se pronuncie a respeito dos questionamentos anteriormente levantados."
5.	Cumpre registrar que o TC Processo 017.413/2017-6 foi apreciado pelo Acórdão 721/2019-TCU-Plenário, contra o qual foi interposto Pedido de Reexame pelo Ministério da Cidadania e pela Agência Nacional do Cinema. O recurso foi apreciado mediante o Acórdão 2641/2022-TCU-Plenário.
6.	Os Auditores da então SecexEducação, atual Unidade de Auditoria Especializada em Educação, Cultura, Esporte e Direitos Humanos, elaboraram análise da consulta, conforme a instrução à peça 8, cujas conclusões contaram com a anuência do diretor responsável (peça 9) .
7.	O titular da unidade técnica divergiu parcialmente do encaminhamento proposto por entender que parte do documento encaminhado pela Comissão de Cultura da Câmara dos Deputados não tem o caráter de Consulta, ora por se tratar de solicitação de informação, ora por não se tratar de dúvidas suscitadas na aplicação de dispositivos legais e regulamentares, cabendo conhecer como Consulta apenas as questões referentes aos itens 2 e 3 (vide item 3 do presente voto) .
8.	O Ministério Público junto ao Tribunal, representado pelo Subprocurador-Geral Paulo Soares Bugarin, manifestou-se de acordo com a proposta do titular da unidade técnica, consoante o Parecer à peça 19. 
9.	No que tange à admissibilidade verifico que a Consulta em análise foi formulada por autoridade que possui legitimidade para tanto, e seus itens dois e três tratam da aplicabilidade, em tese, de dispositivos legais e regulamentares concernentes à matéria de competência deste Tribunal, além de ser formulada articuladamente e conter a indicação do seu objeto, que é pertinente com a área de atribuição da Comissão presidida pela Consulente.
10.	Por outro lado, conforme apontado pelo titular da unidade técnica e corroborado pelo MP/TCU, os itens um, quatro e cinco têm caraterísticas de Solicitação. Assim, mostra-se mais adequado o encaminhamento à Comissão de Cultura das informações solicitadas, com fundamento no inciso II do art. 59 da Resolução-TCU 259/2014.
11.	Portanto, os itens dois e três devem se conhecidos como Consulta, pois se encontram satisfeitos os requisitos de admissibilidade previstos nos arts. 264, IV, §§ 1º e 2º, e 265 do Regimento Interno.
12.	Como já mencionado, o Pedido de Reexame interposto pelo Ministério da Cidadania e pela Agência Nacional do Cinema foi apreciado mediante o Acórdão 2641/2022-TCU-Plenário. Sendo assim, além das respostas aos itens da Consulta e das informações que serão encaminhadas, deve ser encaminhada, também, cópia da referida deliberação, acompanhada do Relatório e do Voto que a fundamentam.
13.	Quanto ao mérito, considero que a instrução lançada pela então SecexEducação, atual Unidade de Auditoria Especializada em Educação, Cultura, Esporte e Direitos Humanos (peça 8) , realizou minuciosa análise e abordou com propriedade a matéria em questão.  Nesse sentido, manifesto minha concordância com a proposta alvitrada nos autos, com os ajustes sugeridos pelo titular da unidade técnica e apoiados pelo MP/TCU.
14.	Por fim, as respostas a serem encaminhadas devem ser ajustadas em face dos reflexos do julgamento do Pedido de Reexame interposto pelo Ministério da Cidadania e pela Agência Nacional do Cinema contra o Acórdão 721/2019-TCU-Plenário, apreciado mediante o Acórdão 2641/2022-TCU-Plenário.	
15.	Ante o exposto, voto por que o Tribunal adote a minuta de acórdão que ora submeto à apreciação deste Colegiado.
TCU, Sala das Sessões, em 8 de fevereiro de 2023.
ANTONIO ANASTASIA 
Relator